ACORDAO-COMPLETO-2539606

ACÓRDÃO 1841/2022 ATA 31/2022 - PLENÁRIO

VISTOS, relatados e discutidos estes autos de denúncia de suposta ausência de divulgação, por transparência ativa e passiva, de dados e informações de agentes públicos armazenados no Sistema Integrado de Nomeações e Consultas (Sinc) , instituído mediante o Decreto 9.794/2019, para centralizar operações de registro, controle e análise de indicações para cargos em comissão ou de funções de confiança no âmbito da Administração Pública federal.
ACORDAM os Ministros do Tribunal de Contas da União, reunidos em sessão Plenária, diante das razões expostas pelo Relator, em:
9.1 nos termos dos arts. 234 e 235, do Regimento Interno deste Tribunal, conhecer da denúncia, para, no mérito, considerá-la parcialmente procedente;
9.2 nos termos do art. 250, inciso III, do Regimento Interno deste Tribunal, recomendar à Secretaria-Geral da Presidência da República, que:
9.2.1 classifique as informações do sistema Sinc vinculadas a processos de seleção que resultaram em nomeação de agente público, identificando, para cada informação, a existência de restrição à disponibilização por meio dos canais de transparência pública, em estrita conformidade com as disposições do art. 31, caput, da Lei 12.527/2011 (Lei de Acesso à Informação) e do 12 do Decreto 9.794/2019, observando-se que, em regra, não são albergadas por sigilo as informações de experiência profissional e acadêmica, nem sobre sanções ou restrições administrativas, civis ou penais, salvo, neste último caso, quando se tratar apurações em curso sigiloso por força de norma legal ou regulamentar;
9.2.2 publique o resultado da classificação realizada no item anterior no portal eletrônico da SG-PR;
9.2.3 com o objetivo de estimular o controle social, estude e implemente meios de disponibilizar, em canais de transparência ativa - no próprio SINC ou no Portal da Transparência -, as informações e documentos publicizáveis, referentes aos nomeados aprovados no sistema Sinc, em conformidade com a Lei 12.527/2011 (Lei de Acesso à Informação) , e arts. 8º, caput, e 25, da Lei 13.709/2018 (Lei Geral de Proteção de Dados) ;
9.3 determinar à Secretaria-Geral da Presidência da República que encaminhe a este Tribunal, no prazo de 180 (cento e oitenta) dias, as medidas adotadas e resultados alcançados, ainda que parciais, em atendimento às recomendações ora expedidas, ou as correspondentes justificativas, em caso de não acolhimento;
9.4 nos termos dos arts. 243 e 250, inciso III, in fine, do Regimento Interno deste Tribunal, encaminhar os autos à Sefti para fins de monitoramento;
9.5 dar ciência deste Acórdão aos seguintes destinatários, informando que o teor integral de suas peças integrantes (Relatório e Voto) poderá ser obtido no endereço eletrônico www.tcu.gov.br/acordaos:
9.5.1 denunciante;
9.5.2 Casa Civil da Presidência da República;
9.5.3 Secretaria-Geral da Presidência da República;
9.5.4 Autoridade Nacional de Proteção de Dados;
9.5.5 Controladoria-Geral da União; 
9.6 levantar o sigilo dos autos, exceto quanto à autoria da denúncia e às peças individualmente classificadas como sigilosas.

Denúncia acerca de possível irregularidade referente a não disponibilização, por transparência ativa e passiva, de dados e informações sobre agentes públicos armazenadas no Sistema Integrado de Nomeações e Consultas (SINC).

Controladoria-Geral da União; Presidência da República.

3. Interessados/Responsáveis:
3.1. Interessado: Identidade preservada (art. 55, caput, da Lei n. 8.443/1992).
3.2. Responsável: Identidade preservada (art. 55, caput, da Lei n. 8.443/1992).

13.1. Ministros presentes: Bruno Dantas (na Presidência), Walton Alencar Rodrigues, Benjamin Zymler, Augusto Nardes, Aroldo Cedraz, Vital do Rêgo e Antonio Anastasia (Relator).
13.2. Ministro-Substituto convocado: Augusto Sherman Cavalcanti.
13.3. Ministros-Substitutos presentes: Marcos Bemquerer Costa, André Luís de Carvalho e Weder de Oliveira.

ACORDAO-COMPLETO-2553548

Acórdão 2640/2022 - Plenário

ANTONIO ANASTASIA

Trata-se de denúncia relacionada à suposta não disponibilização, por transparência ativa e passiva, de dados e informações de agentes públicos armazenados no Sistema Integrado de Nomeações e Consultas (Sinc) , instituído mediante o Decreto 9.794/2019, para centralizar operações de registro, controle e análise de indicações para cargos em comissão ou de funções de confiança no âmbito da Administração Pública federal (APF) .
2.	Reproduzo a seguir, com ajustes de forma, o teor principal da instrução conclusiva lavrada no âmbito da Secretaria de Fiscalização de Tecnologia da Informação (Sefti) , cuja proposta de encaminhamento foi endossada pela direção da unidade (peças 40 e 43) :
 (...) 
HISTÓRICO 
As principais alegações da denúncia dizem respeito, resumidamente, a:
2.1. o art. 12 do Decreto 9.794/2019 está sendo interpretado no sentido de impossibilitar o acesso aos dados do Sinc pela sociedade civil, conforme respostas apresentadas pela Secretaria Geral da Presidência da República (SG-PR) a demandas de acesso à informação apresentadas por cidadãos;
2.2. as informações contidas no Sinc, listadas no art. 11, §2º, do Decreto 9.794/2019, não são capazes de ameaçar a intimidade, vida privada, honra ou imagem dos indivíduos;
2.3. a restrição de acesso a informações sobre agentes públicos é incompatível com a legislação vigente;
2.4. a Lei Federal 14.129/2021 ampliou o rol mínimo de informações a serem disponibilizadas por transparência ativa para além daquelas informações relacionadas no art. 8º, §1º, da Lei 12.527/2011 (Lei de Acesso à Informação - LAI) .
Esta Secretaria, inicialmente, promoveu, por meio da instrução de peça 9, o exame da admissibilidade dos documentos apresentados, concluindo que os mesmos podem ser apurados como denúncia, para fins de comprovar a sua procedência, nos termos do art. 234, § 2º, do RI/TCU, visto que preenchem os requisitos de admissibilidade constantes no art. 235 do Regimento Interno do Tribunal de Contas da União (RI/TCU) , haja vista a matéria ser de competência do Tribunal, referir-se a responsável sujeito a sua jurisdição, estar redigida em linguagem clara e objetiva, e conter nome legível, qualificação e endereço do denunciante, bem como se encontrar acompanhada do indício concernente à irregularidade ou ilegalidade denunciada, além de, conforme dispõe o art. 103, § 1º, in fine, da Resolução - TCU 259/2014, existir interesse público no trato da suposta irregularidade/ilegalidade, pois a restrição de acesso a informações sobre agentes públicos poderia, em tese, causar prejuízo à própria Administração Pública e aos cidadãos.
Na mesma instrução, considerou-se que as informações contidas no Sinc são, em princípio, de interesse coletivo ou geral para que se possa conhecer melhor o passado profissional, inclusive no que tange a sanções administrativas, daqueles que pleiteiam exercer cargo público ou função pública, visto que, sem dispor de tais informações, a sociedade ficaria sem possibilidade de exercer, adequadamente, o controle social sobre atos administrativos que eventualmente venham a nomear ou designar pessoas com histórico profissional que não condiz com o que se espera de um administrador público, sobretudo no exercício de funções de direção, assessoria ou supervisão (peça 9, p. 8) . 
Ressaltou-se, também, que o desenvolvimento do controle social da administração pública é uma das diretrizes previstas na Lei 12.527/2011, art. 3º, V, havendo indícios de que é irregular a ausência de transparência de informações geridas pelo Sinc, pelo menos aquelas mencionadas na denúncia (nomes, vínculos profissionais e sanções administrativas aplicadas) (peça 9, p. 6-7) .
Ao final, propôs a realização de oitivas junto à SG-PR e à Autoridade Nacional de Proteção de Dados (ANPD) e de diligências junto à CGU e à SG-PR, a fim de se obter informações e documentos que ajudem a elucidar a questão.  
Em despacho de 20/10/2021, o Min. Raimundo Carreiro, então relator, conheceu da denúncia e autorizou as propostas feitas na instrução de peça 9, ressaltando aos órgãos envolvidos a natureza sigilosa do processo (peça 11, p. 2-3) . 
Após a análise das respostas dos Ofícios 60224/2021-TCU/Seproc e 60227/2021-TCU/Seproc (peças 14 e 15) , a Sefti encaminhou instrução preliminar (peça 33) , para comentários dos gestores, tendo-se em vista possuir proposta de recomendação.
A presente instrução tem por objetivo analisar o mérito da denúncia, inclusive os comentários da SG-PR acerca da instrução preliminar de peça 33, especialmente da proposta de encaminhamento.
ANTECEDENTES
Inicialmente, considerando que esta instrução tratará de alguns temas ainda poucos explorados na jurisprudência do TCU, é oportuno trazer um breve histórico do tema da privacidade no ordenamento jurídico nacional que nos conduziu à Lei 13.709/2018, mais conhecida como Lei Geral de Proteção de Dados Pessoais (LGPD) , bem como alguns conceitos que serão utilizados na análise dos indícios apontados.
Apesar de ser um tema novo, a implementação da LGPD pela APF já foi abordada pelo TCU em fiscalização recente que promoveu diagnóstico acerca dos controles implementados pelas organizações públicas federais para adequação à referida Lei (TC Processo 039.606/2020-1, Rel. Min. Augusto Nardes) .
Por ainda não ter sido julgada, não serão feitas antecipações sobre as conclusões da citada fiscalização. Todavia, será aproveitada visão geral sobre o tema da privacidade e sua relação com a promulgação do Regulamento Geral de Proteção de Dados (RGPD) , da União Europeia, constante do Capítulo 1 do relatório elaborado pela Secretaria de Fiscalização de Tecnologia da Informação (Sefti) :
3.	A privacidade é um tema que começou a ganhar relevância em meados de 1890, quando Louis D. Brandeis escreveu um artigo para a revista Harvard Law Review, no qual mencionou que métodos de negócio e invenções recentes daquela época, como a câmera fotográfica, poderiam ameaçar a proteção das pessoas e o direito à privacidade.
4.	Mais adiante, em 1948, o tema também foi abordado na Declaração Universal dos Direitos Humanos, onde foi descrito, no art. 12, que: "Ninguém sofrerá intromissões arbitrárias na sua vida privada, na sua família, no seu domicílio ou na sua correspondência, nem ataques à sua honra e reputação. Contra tais intromissões ou ataques toda a pessoa tem direito à proteção da lei".
5.	No mesmo sentido, em meados de 1970, com o início da popularização da Tecnologia da Informação (TI) e com o aumento do comércio transfronteiriço europeu, houve a necessidade da adoção de mecanismos que permitissem maior gestão das informações pessoais para garantir que os indivíduos pudessem exercer controle de seus dados sem que houvesse impactos indesejáveis no desenvolvimento econômico. Tal desafio foi tratado, em 1995, por meio da publicação da Diretiva 95/46/CE do Parlamento Europeu, que buscou harmonizar as legislações europeias no que tange ao tratamento de dados pessoais e à livre circulação desses dados.
6.	No entanto, apesar de se basearem na mesma Diretiva, os países europeus possuíam leis distintas. Diante disso, a União Europeia (EU) publicou, em 2016, o Regulamento Geral de Proteção de Dados (do inglês General Data Protection Regulation - GDPR) , que buscou unificar e reforçar a proteção de dados para os indivíduos do continente europeu. Com a publicação da GDPR, o tema privacidade ganhou ainda mais relevância no contexto global. Transações comerciais e as próprias pessoas passaram a demandar mais cuidado com os dados pessoais.
7.	Seguindo essa tendência, a Lei 13.709/2018, denominada Lei Geral de Proteção de Dados Pessoais (LGPD) , foi publicada no Brasil. A LGPD, inspirada no GDPR, dispõe sobre o tratamento de dados pessoais por pessoa natural ou por pessoa jurídica, com o intuito de proteger os direitos fundamentais de liberdade e de privacidade, bem como o livre desenvolvimento da personalidade da pessoa natural. 
8. 	A LGPD foi promulgada em 14 de agosto de 2018 e, inicialmente, entraria em vigência dezoito meses após a publicação, mas a Medida Provisória (MP) 869/2018 prorrogou esse prazo por mais seis meses. Entretanto, devido à pandemia da Covid-19, foi publicada nova MP (959/2020) que prorrogaria novamente o prazo citado e que levaria a entrada em vigor da legislação para maio de 2021. No entanto, após discussão no Senado, o prazo de 24 meses foi mantido e a Lei passou a vigorar em setembro de 2020, após sanção presidencial.
Além da evolução da Diretiva 95/46/CE, que resultou no RGPD e a consequente influência para a promulgação da LGPD, destaca-se que o tema da privacidade não nasceu no âmbito brasileiro com esta última, uma vez que a Constituição da República de 1988 (CR/1988) já abrigou esse direito, em seu art. 5º, X: "são invioláveis a intimidade, a vida privada, a honra e a imagem das pessoas, assegurado o direito a indenização pelo dano material ou moral decorrente de sua violação"
Também a proteger a privacidade e resguardar o conhecimento da pessoa natural acerca de seus dados pessoais, a CR/1988 também abrigou a inviolabilidade da comunicação de dados e o habeas data (art. 5º, incisos XII e LXXII) .
Por ocasião da recente publicação da Emenda Constitucional 115, que incluiu o inciso LXXIX no rol dos direitos fundamentais do art. 5º da Constituição Federal ("é assegurado, nos termos da lei, o direito à proteção dos dados pessoais, inclusive nos meios digitais") , foi positivado na Carta Magna o direto à proteção de dados pessoais, algo que a doutrina já considerava um direito fundamental[endnoteRef:2] subjetivo, como lembram João Alexandre Guimarães e Lécio Machado in "Comentários à Lei Geral de Proteção de Dados" (Ed. Lumens Juris, 2020, p. 9) . [2:  Também o STF assim considerou no julgamento da ADI 6389/DF, Rel. Min. Rosa Weber, em que se discutia o fornecimento de dados por operadoras telefônicas ao IBGE] 
Os mesmos autores (p. 10) , em complementação, rememoram que a garantia à intimidade não se constitui em proteção absoluta, tendo-se que interpretá-la conforme o princípio da proporcionalidade:
Por isso concluímos que a proteção constitucional se relaciona ao direito inerente à pessoa de controlar as finalidades e as formas de utilização de seus dados não sendo assim uma proteção absoluta[endnoteRef:3], mas interpretada conforme o princípio da proporcionalidade. [3:  O STF tem firmado entendimento neste sentido desde a promulgação da CF de 1988 em diversos julgados, podemos então citar o julgamento da Repercussão Geral Rex 1.055.941/SP de relatoria do Min. Dias Toffoli de 12/4/2018 a RE 1.090.750/SP (DJe de 14/2/2018, Rel. Min. Ricardo Lewandowski) , ARE 929.356/SP (DJe 22/6/2017, Rel. Min. Roberto Barroso) .] 
A LAI (Lei 12.527/2011) , norma maior da promoção da transparência pública no Brasil, fez ressalvas quanto à publicização de informações pessoais relativas à intimidade, vida privada, honra e imagem, estabelecendo restrição de acesso como regra, apresentando, porém, exceções (art. 31, caput, §§ 1º a 4º) :
Art. 31. O tratamento das informações pessoais deve ser feito de forma transparente e com respeito à intimidade, vida privada, honra e imagem das pessoas, bem como às liberdades e garantias individuais.
§ 1º As informações pessoais, a que se refere este artigo, relativas à intimidade, vida privada, honra e imagem:
I - terão seu acesso restrito, independentemente de classificação de sigilo e pelo prazo máximo de 100 (cem) anos a contar da sua data de produção, a agentes públicos legalmente autorizados e à pessoa a que elas se referirem; e
II - poderão ter autorizada sua divulgação ou acesso por terceiros diante de previsão legal ou consentimento expresso da pessoa a que elas se referirem.
§ 2º Aquele que obtiver acesso às informações de que trata este artigo será responsabilizado por seu uso indevido.
§ 3º O consentimento referido no inciso II do § 1º não será exigido quando as informações forem necessárias:
I - à prevenção e diagnóstico médico, quando a pessoa estiver física ou legalmente incapaz, e para utilização única e exclusivamente para o tratamento médico;
II - à realização de estatísticas e pesquisas científicas de evidente interesse público ou geral, previstos em lei, sendo vedada a identificação da pessoa a que as informações se referirem;
III - ao cumprimento de ordem judicial;
IV - à defesa de direitos humanos; ou
V - à proteção do interesse público e geral preponderante.
§ 4º A restrição de acesso à informação relativa à vida privada, honra e imagem de pessoa não poderá ser invocada com o intuito de prejudicar processo de apuração de irregularidades em que o titular das informações estiver envolvido, bem como em ações voltadas para a recuperação de fatos históricos de maior relevância. (grifo nosso) 
Também a Lei 12.965/2014 (Marco Civil da Internet) , se preocupou em preservar a privacidade dos usuários da Internet, tornando como regra a preservação dos registros de uso e do conteúdo, salvo por decisão judicial, em seu art. 10:
Art. 10. A guarda e a disponibilização dos registros de conexão e de acesso a aplicações de internet de que trata esta Lei, bem como de dados pessoais e do conteúdo de comunicações privadas, devem atender à preservação da intimidade, da vida privada, da honra e da imagem das partes direta ou indiretamente envolvidas.
§ 1º O provedor responsável pela guarda somente será obrigado a disponibilizar os registros mencionados no caput, de forma autônoma ou associados a dados pessoais ou a outras informações que possam contribuir para a identificação do usuário ou do terminal, mediante ordem judicial, na forma do disposto na Seção IV deste Capítulo, respeitado o disposto no art. 7º.
§ 2º O conteúdo das comunicações privadas somente poderá ser disponibilizado mediante ordem judicial, nas hipóteses e na forma que a lei estabelecer, respeitado o disposto nos incisos II e III do art. 7º.
§ 3º O disposto no caput não impede o acesso aos dados cadastrais que informem qualificação pessoal, filiação e endereço, na forma da lei, pelas autoridades administrativas que detenham competência legal para a sua requisição.
§ 4º As medidas e os procedimentos de segurança e de sigilo devem ser informados pelo responsável pela provisão de serviços de forma clara e atender a padrões definidos em regulamento, respeitado seu direito de confidencialidade quanto a segredos empresariais. (grifo nosso) 
Além disso, o Marco Civil da Internet se preocupou com a transparência que os provedores devem ter ao demonstrar serem capazes de guardar o sigilo a que foram confiados (art. 10, § 4º, acima transcrito) . 
Todavia, é inegável que a promulgação da LGPD, ao tratar do tratamento de dados pessoais, com o objetivo de proteger os direitos fundamentais de liberdade e de privacidade e o livre desenvolvimento da personalidade da pessoa natural, trouxe à tona um novo interesse pelo tema da privacidade e da proteção de dados, notadamente pelas exigências que impõe aos agentes de tratamento de dados, incluindo a possibilidade de aplicação de sanções pela ANPD.
Como lembra Viviane Nóbrega Maldonado in "LGPD - Lei de Proteção de Dados Pessoais - Manual de Implementação" (Ed. Thomson Reuters, 2020, p. 14-15) , o RGPD trouxe dois conceitos que foram determinantes para a promulgação da LGPD dois meses após a eficácia plena da norma europeia, além da forte similaridade entre as duas normas, que teve por objetivo não excluir potenciais relações comerciais com aquele bloco: 
[RPGD] alinha de forma coesa todas as regras atinentes ao tratamento de dados pessoais. Além disso, para assegurar sua eficácia, independentemente do local onde sejam tratadas, ampliou a extensão da territorialidade para definir que em algumas hipóteses, agências de tratamento estrangeiras sejam igualmente alcançadas em aplicação extraterritorial, notadamente quando vem ofertar bens ou serviços a quem esteja na União Europeia ou que venham a realizar atividades de profiling sobre essas pessoas. Ademais adotou como regra a impossibilidade de transferências internacionais salvo mediante garantia de adequação e segurança de forma similar ao que já era previsto na Diretiva [95/46].
Esses 2 aspectos concorreram, em definitivo, para a promulgação da LGPD (Lei 13.709/2018) poucos meses após a eficácia plena do regulamento europeu.
Felizmente a lei brasileira é bastante similar à lei europeia o que certamente favorece estudo sistemático comparativo inclusive no que diz respeito a apontar as diferenças essenciais e com a nova lei o país agora se eleva em nível reputacional de modo a garantir a continuidade dos fluxos de dados para a União Europeia e o regular recebimento de dados daquela origem.
A citada similaridade entre o RGPD e a LGPD mencionada pela autora é seguida na literatura sobre o tema, em que há comparações que permitem concluir pela alta compatibilidade entre os dispositivos da legislação europeia e sua congênere no Brasil, a exemplo do disponibilizado pela "OneTrust"[endnoteRef:4], feito em parceria com o escritório "Baptista Luz Advogados". [4:  Disponível em https://www.dataguidance.com/sites/default/files/gdpr_lgpd_report.pdf] 
Essa convergência se deu pela necessidade de compatibilidade da legislação brasileira à europeia, em virtude dos prováveis impactos econômicos que a não adoção dos princípios europeus acarretariam às empresas brasileiras que tratam dados europeus, ainda que fisicamente no Brasil.
Apesar disso, a LGPD ainda não se encontra no rol de leis estrangeiras que permitem o compartilhamento automático de dados com a União Europeia[endnoteRef:5]. Essa ausência não veda a transferência, mas transfere ao controlador de dados europeu a responsabilidade de firmar instrumentos particulares com os agentes responsáveis pelo tratamento de dados no Brasil ou que estes possuam acreditação por meio de certificado reconhecido pela autoridade europeia. [5:  https://gdpr-info.eu/issues/third-countries/] 
Outro aspecto a destacar é que o RGPD também é uma reação ao que se tornou a chamada economia de dados, em que se sobressaem grandes empresas de TI, massivas coletadoras e tratadoras de dados, não oriundas da União Europeia. Sobre o tema, é possível obter críticas ao efeito do RGPD em outros mercados, a exemplo da apresentada por Sofia Casimiro in "Proteção de Dados Pessoais em Perspectiva - LDPG e RGPD na ótica do direito comparado" (Ed. Gedai/UFPR, p. 113) :
O RGPD representa, em nosso entender, um claro pendor protecionista da União Europeia na forma de gerir os seus dados, alicerçado embora em direitos fundamentais. A força da aplicabilidade do RGPD é mais forte ao atender à acepção europeia do direito à privacidade e ao que se tem vindo a desenvolver como um direito à proteção dos dados pessoais, ao abrigo da Carta dos Direitos Fundamentais da União Europeia. Estes fundamentos têm justificado uma aplicação apertada ao cumprimento do RGPD e uma forte censura social a atividades que contrariem os princípios nele plasmados. Várias gigantes tecnológicas norte-americanas têm vindo a ser sancionadas ao abrigo deste Regulamento e há investigações em curso quanto à conformidade das suas atividades com o mesmo
Apesar dos avanços, também é inegável que o espaço temporal relativamente curto na adoção de uma legislação congênere ao RGPD se traduz na adoção de um conjunto de regras de complexidade elevada em um ambiente que não amadureceu naturalmente para adoção dos conceitos pretendidos.
Essa relativa falta de maturidade sobre o tema pode ser notada no setor público pelo histórico dos levantamentos de governança realizados pelo TCU. Colhendo-se os dados do levantamento mais recente, de 2021, seção 5[endnoteRef:6] (TC Processo 011.574/2021-6) , nota-se que o tema segurança da informação está entre aqueles concernentes à TI de menor aderência às boas práticas. Destaca-se o assunto mais compatível à proteção de dados pessoais, que é a prática de classificação e tratamento da informação. [6:  O relatório final se encontra disponível em https://portal.tcu.gov.br/governanca/governancapublica/organizacional/levantamento-de-governanca/levantamento-de-governanca.htm] 
O questionário enviado a 378 organizações públicas indagou se a instituição executava o processo de classificação e de tratamento de informações[endnoteRef:7], acompanhado de opções de detalhamento de que práticas eram adotadas. Eram possíveis as seguintes respostas: [7:  Eram possíveis as seguintes respostas: não adota; há decisão formal ou plano aprovado para adotá-lo; adota em menor parte; adota parcialmente; adota em maior parte ou totalmente.] 
2.1. Não adota;
2.2. Há decisão formal ou plano aprovado para adotá-lo;
2.3. Adota em menor parte;
2.4. Adota parcialmente;
2.5. Adota em maior parte ou totalmente.
A nota atribuída resultou em um percentual entre zero e cem. O resultado mediano para essa seção ficou em apenas 15%, com grande concentração do universo pesquisado com resultado pouco superior a 40% (75% das organizações) , conforme pode ser observado na Tabela 1.
Tabela 1 - Medidas estatísticas do item "A organização executa o processo para classificação e tratamento de informações?"
	Medida
	Valor
	Visualização em gráfico "boxplot[endnoteRef:8]" [8:  Também chamados de diagrama de caixa. Uma descrição de sua interpretação pode ser obtida em https://pt.wikipedia.org/wiki/Diagrama_de_caixa (acessado em 15/4/2021) ] 

	Número de registros
	378

	Média
	29,83%
	
	Mínimo
	0
	
	25% (primeiro quartil) 
	5%
	
	50% (mediana) 
	15%
	
	75% (terceiro quartil) 
	42,12%
	
	Máximo
	100%
	
	Desvio-padrão
	32,26%
	
O tema da classificação da informação é mais amplo que a identificação de informações pessoais, pois envolve quaisquer outras restrições que os dados geridos podem apresentar, como as hipóteses de sigilo nos termos da Lei 12.527/2011, sigilo fiscal, entre outros.
Especificamente sobre a identificação e rotulação de informações pessoais, observou-se que 69% das organizações não realizam tal atividade. Em complementação, cerca de 71% admitiram que não adotam procedimentos para tratamento e proteção dessas informações. Os resultados completos, por item de avaliação podem ser observados no Apêndice I desta instrução.
Diante das dificuldades em classificar suas informações, as organizações acabam se deparando com o tema quando são provocadas pelos canais de transparência passiva. 
EXAME TÉCNICO
Em resposta à oitiva e à diligência promovidas por esta Secretaria, por meio dos Ofícios 60224/2021-TCU/Seproc e 60227/2021-TCU/Seproc (peças 14 e 15, respectivamente) , datados de 25/10/2021, a Secretaria-Geral da Presidência da República - SG-PR apresentou, tempestivamente, as informações e esclarecimentos constantes das peças 23 a 26, consubstanciadas na Nota Informativa 4/2021/SAAP/SAJ e no Ofício 21/2021/DGINF/SE/CC/PR, com seus Anexos.
O referenciado Ofício, oriundo da Subchefia Adjunta para Análise de Atos de Pessoal (peça 25) , trouxe as seguintes manifestações:
2.6. o Sinc é utilizado de forma prévia à nomeação, não se podendo falar em acesso a informações sobre agentes públicos, visto que o indicado tem apenas uma expectativa de nomeação para o exercício de cargo público;
2.7. por ser o processo de indicação gerenciado pelo Sinc meramente preparatório, incide na proteção disposta no § 3º do art. 7º da LAI;
2.8. o Decreto 9.794/2019, que dispõe sobre o Sinc, é um instrumento para auxiliar a tomada de decisão da autoridade indicante, organizando o fluxo de propostas para nomeação a cargos cuja competência originária do Presidente da República fora delegada aos seus Ministros de Estado;
2.9. o ato preparatório, que o Sinc gerencia, só terminaria, de fato, se ocorrer a nomeação do indicado, o que não é controlado, nem informado ao Sistema, fazendo que, em seu âmbito, não se poderia assegurar que as informações tratadas poderiam mudar de classificação;
2.10. a partir da nomeação, a divulgação das informações, desta feita de agente público, cabe ao órgão indicante, fora do controle do Sinc, nos termos do disposto no art. 29 da Lei 14.129/2021;
2.11. apesar de nem todas as informações serem classificadas como dados pessoais, sua divulgação, além de ser protegida pelo §3º do art. 7º da LAI, não é de interesse coletivo ou geral, mas de uso exclusivo da administração pública, enquanto o indicado não se tornar agente público, não se justificando tornar-se públicas informações que podem acarretar prejuízo à intimidade, vida privada, honra ou imagem;
2.12. não foi produzido Termo de Classificação de Informação - TCI para as informações contidas no Sinc, considerando que o disposto no art. 31 da Lei 12.527/2011, no art. 5º da Lei 13.709/2018, no art. 31 do Decreto 7.724/2012 e no inciso XVII do art. 3º da Lei 14.129/2021, já resguardam as informações.
Quanto ao Ofício oriundo da Diretoria de Gestão da Informação da Secretaria-Executiva da Casa Civil (peças 23 e 26) , foram trazidas as seguintes manifestações:
2.13. o Sistema Sinc não foi designado como responsável por tramitar ou dar publicidade aos atos seguintes àqueles que precedem às avaliações das informações preparatórias geradas pelo mesmo, visto que, para essa finalidade, são utilizados os meios usuais;
2.14. à exceção dos dados de sanções emanadas pela Comissão de Ética Pública da Presidência da República (CEP) , o Sistema não é fonte primária de dados de natureza funcional correntes ou históricos ou de sanções de naturezas adversas, apenas compilando as informações necessárias em preparação à melhor tomada de decisão;
2.15. as indicações que não se convertam em nomeações, por se tratar de dados preparatórios e que não levaram a geração de atos administrativos de nomeação ou exoneração, são descartados após doze meses;
2.16. o Sistema foi desenvolvido com utilização de metodologia ágil, sendo que a documentação se trata de seu próprio código fonte (que, inclusive, já foi disponibilizado, com restrições, em atendimento à solicitação da LAI) ;
2.17. o modelo de dados (peça 26) , quando necessário, é gerado por meio de análise reversa do banco de dados. 
Já a SG-PR, por meio da Nota Informativa 4/2021/SAAP/SAJ (peça 25) argumenta que:
2.18. o processo de indicação é meramente preparatório, incidindo sobre ela a LAI, art. 7º, § 3º [§ 3º O direito de acesso aos documentos ou às informações neles contidas utilizados como fundamento da tomada de decisão e do ato administrativo será assegurado com a edição do ato decisório respectivo.];
2.19. o Decreto 9.797/2019, ao dispor sobre o Sinc, o fez como instrumento de auxílio a tomada de decisão da autoridade indicante, informando que podem constar do processo informações apuradas pela Agência Brasileira de Inteligência (ABIN) , CGU e Comissão de Ética Pública, podendo a autoridade de posse dessas informações da vida pregressa da pessoa cogitada desistir da indicação, eliminando as informações do sistema no prazo de um ano, o que configura o caráter preparatório do sistema;
2.20. a gestão das informações do Sinc se encerra no âmbito dos órgãos da Presidência da República (PR) com a liberação do indicado para nomeação e, mesmo nesse momento, o processo permanece como preparatório no âmbito da PR, não cabendo aos órgãos centrais do Sinc monitorar se determinada indicação, após liberada, prosseguiu para publicação no DOU ou não, marco temporal que retiraria a classificação de ato preparatório;
2.21. com a publicação do ato de nomeação ou exoneração, seria responsabilidade do órgão indicante, e não da SG-PR, a disponibilização de informações necessárias para atender o disposto no inciso X do § 2º do art. 29 da Lei 14.129/2021. Também caberia aos órgãos indicantes a alimentação dos sistemas para atendimento dos incisos VII e IX do art. 29 do mesmo normativo, em parceria com a CGU;
2.22. por conclusão, segundo a SG-PR não há violação do interesse público e geral preponderante, por ser processo preparatório que não há finalidade que justifique a especulação quanto a dados pessoais de quem não integra o corpo do serviço público;
2.23. por fim, a SG-PR apresenta a listagem dos metadados pessoais da pessoa cogitada no sistema Sinc;
Em resposta à oitiva promovida por esta Secretaria, por meio do Ofício 60225/2021-TCU/Seproc (peça 13) , datado de 25/10/2021, a Autoridade Nacional de Proteção de Dados (ANPD) apresentou, tempestivamente, as informações constantes das peças 20 e 21, consubstanciada na Nota Técnica 52/2021/CGF/ANPD.
A Nota Técnica, discernindo sobre as competências da ANPD e sobre a oportunidade de sua manifestação sobre as questões denunciadas, apresentou as seguintes informações:
2.24. o Decreto 9.794/2019 e a LAI, acertadamente, não trataram do conceito de "dados pessoais", o que é definido na LGPD, em seu art. 5º, denominando toda "informação relacionada a pessoa natural identificada ou identificável";
2.25. todas as informações listadas no §2º do art. 11 do Decreto 9.794/2019 devem ser consideradas pessoais, uma vez que consistem em informações relacionadas a uma pessoa natural;
Em resposta à diligência promovida por esta Secretaria, por meio do Ofício 60228/2021-TCU/Seproc (peça 12) , datado de 25/10/2021, a Controladoria-Geral da União apresentou, tempestivamente, os esclarecimentos constantes da peça 28.
A CGU discorreu sobre as respostas do órgão a recursos de solicitação de acesso a informações do Sinc, identificando:
2.26. seis recursos em terceira instância, no âmbito dos quais foi solicitado acesso à base de dados do Sinc ou dados a ele relacionados;
2.27. seis solicitações com negativas que debatem o caráter desproporcional da demanda ou a exigência de trabalhos adicionais;
2.28. seis demandas de dados que se encontram em transparência ativa, com precedentes que abordam de forma mais pontual a análise da natureza pública das informações.
Análise Técnica
Conforme antecipado no § 20, embora os direitos à privacidade e à proteção de dados pessoais já fossem aplicados às ações da Administração Pública, a publicação da LGPD trouxe nova atenção ao tema, especialmente porque detalha conceitos, traz novas obrigações e instituiu a ANPD, que se encarregará de promover e disciplinar o tema.
Como é sabido, o Poder Público, além das obrigações de proteção à privacidade e dados pessoais, possui obrigações relacionadas à transparência de seus atos, positivados em diversos normativos, especialmente na Lei 12.527/2011.
No ainda alvorecer da adaptação das organizações à LGPD, um debate que tem surgido e que tem sido dúvida para muitos gestores é sobre como dar cumprimento às obrigações de transparência pública quando estão envolvidos dados pessoais, como os constantes do sistema Sinc.
Sobre o tema, é forçoso relembrar que não há direito absoluto (§ 16) , não tendo-se que falar em preponderância de um direito sobre o outro em termos absolutos (direito à transparência pública x direito à privacidade) , sendo necessário avaliar o caso concreto para delimitar os limites de cada garantia.
Embora o conceito de transparência no âmbito da LGPD (e da doutrina que a fundamentou) esteja relacionado às ações que o agente de dados deve fazer para demonstrar que dados pessoais possui e quais os tratamentos que está autorizado a fazer[endnoteRef:9], a LGPD fez menção à transparência pública ao estipular que os dados deverão ser mantidos em formato interoperável e estruturado para uso compartilhado no Poder Público, o que incluiu à disseminação e o acesso das informações pelo público em geral: [9:  Por essa razão, nesta instrução será utilizado o termo "transparência pública" para designar as ações de promoção da transparência realizadas pelo Poder Público, no sentido pretendido pela LAI, e não o termo "transparência", tendo em vista o conceito da LGPD, art. 6º, VI.] 
Art. 25. Os dados deverão ser mantidos em formato interoperável e estruturado para o uso compartilhado, com vistas à execução de políticas públicas, à prestação de serviços públicos, à descentralização da atividade pública e à disseminação e ao acesso das informações pelo público em geral. (grifo nosso) 
Como era esperado, não há indicação de que dados pessoais podem ser considerados aptos à disseminação, ou seja, publicados mediante transparência ativa ou fornecidos por meio de transparência passiva.
Por certo, o conceito de dados pessoais positivado pela LGPD (art. 5º, I) é bastante elástico, incluindo informações relacionadas a pessoas identificadas ou identificáveis. Nesse sentido, corrobora a manifestação da ANPD em lembrar que as informações listadas no Decreto 9.794/2019, art. 11, § 2º, são consideradas pessoais (peça 21, p. 4, § 5.2.5) , a saber:
2.29. dados pessoais;
2.30. experiência profissional;
2.31. detalhes sobre eventual vínculo com o serviço público;
2.32. nome e código do cargo;
2.33. identificação do ocupante do cargo ou da função no momento da indicação; e
2.34. hipótese legal do ato.
Dessa forma dado pessoal não é sinônimo de dado sigiloso, sendo necessário recorrer ao interesse público que a citada informação desperta para responder se, no caso concreto, há motivação para publicar a informação, ainda que possa identificar pessoas naturais. 
Sobre esse ponto, lista-se alguns conjuntos de informações pessoais que a legislação já considerou que há interesse público na sua divulgação à sociedade:
2.35. informação gerais sobre servidores públicos, como cargo que ocupa, lotação e data da posse (Decreto 7.724/2012, art. 7º, 3º, I) ;
2.36. informações sobre a remuneração dos servidores e empregados públicos (Decreto 7.724/2012, art. 7º, 3º, VI) ;
2.37. informações sobre diárias e passagens utilizadas por agentes públicos (Lei 14.129/2021, art. 29, § 2º, VIII) ;
2.38. sanções administrativas aplicadas a pessoas e servidores públicos (Lei 14.129/2021, art. 29, § 2º, IX) ;
2.39. concessões de recursos financeiros a pessoas naturais e renúncias individualizadas, com dados dos beneficiários (Lei 14.129/2021, art. 29, § 2º, XII) 
Por conseguinte, considera-se claro que classificar um dado como pessoal, atrai à incidência da LGPD, mas não é suficiente para definir se será alvo de transparência pública.
Sobre esse ponto, destaca-se a recente publicação, pela ANPD, do guia orientativo "Tratamento de Dados Pessoais pelo Poder Público", sobre a aplicação da LGPD em organizações públicas, em que há menção ao tema da transparência pública frente à LGPD (peça 32, p. 22) :
86. Não obstante, o tratamento de dados pessoais pelo Poder Público, incluindo a divulgação pública de dados pessoais, deve ser realizado em conformidade com as disposições da LGPD. Mais especificamente, devem ser observadas as normas que garantem a proteção integral dos dados pessoais, a autodeterminação informativa e o respeito à privacidade dos titulares durante todo o ciclo do tratamento.
87. Desde a realização da coleta até o fim da atividade realizada com os dados pessoais, conforme o caso, entidades e órgãos públicos devem, pelo menos, observar os princípios previstos na lei, verificar a base legal aplicável ao tratamento, garantir os direitos dos titulares e adotar medidas de prevenção e segurança, a fim de evitar a ocorrência de incidentes.
88. Nesse contexto, o cumprimento da LGPD demanda de entidades e órgãos públicos uma análise mais ampla, que não se limita à atribuição de sigilo ou de publicidade a determinados dados pessoais - este nem mesmo é o escopo da LGPD. Em termos práticos, considerando o reforço protetivo trazido pela LGPD ao titular de dados, é necessário realizar uma avaliação sobre os riscos e os impactos para os titulares dos dados pessoais bem como sobre as medidas mais adequadas para mitigar possíveis danos decorrentes do tratamento de dados pessoais.
Embora não tendo sido exaustivo como critério para definição de que dados pessoais podem ser publicados no âmbito da persecução do interesse público, o mencionado guia remete ao art. 31 da LAI[endnoteRef:10] e a decisões da CGU e da Comissão Mista de Reavaliação de Informações (peça 32, p. 22) como parâmetros. Ou seja, a linha mestra a considerar é o "respeito à intimidade, vida privada, honra e imagem das pessoas, bem como às liberdades e garantias individuais" e decisões das instâncias revisoras de pedidos de acesso à informação definidas no Decreto 7.724/2012. [10:  O tratamento das informações pessoais deve ser feito de forma transparente e com respeito à intimidade, vida privada, honra e imagem das pessoas, bem como às liberdades e garantias individuais] 
A menção da ANPD dá certo conforto às organizações públicas, uma vez que, em tese, esse é o critério adotado na persecução da transparência públicas desde a edição da LAI. A LGPD não deveria ser, a princípio, fundamentação para retirar da transparência pública informações já publicadas, considerando que já tenha havido o juízo de análise acerca do critério mencionado. Cabe, aos gestores, entretanto, adaptar-se às exigências impostas pela LGPD para o tratamento de dados pessoais, independentemente de serem passíveis de transparência pública ativa ou passiva.
Acerca do sistema Sinc, restou claro que se trata de sistema de apoio à tomada de decisão, em que são agregados elementos típicos de apoio à decisão para escolha de cargo comissionado ou cargo de natureza especial, a exemplo de currículo e pesquisas em bancos de dados de infrações disciplinares.
Do processo avaliativo do candidato à nomeação, pode-se destacar que há dois grupos de candidatos:
2.40. Elementos e documentos de apoio a decisão de pessoas que não foram efetivamente aprovadas e nomeadas ao cargo indicado;
2.41. Elementos e documentos de apoio a decisão de pessoas que foram efetivamente aprovadas e nomeadas ao cargo indicado.
Considera-se que o segundo grupo claramente se adequa às informações passíveis de transparência pública, pois se referem efetivamente a pessoas que integram ou passaram a integrar os quadros da Administração Pública, se equiparando a informações que foram explicitamente listadas no Decreto 7.724/2012.
Ressalta-se que, conforme a Lei 12.527/2011, art. 8º, caput, os órgãos e entidades públicas devem divulgar informações de interesse coletivo ou geral por eles produzidas ou custodiadas, independentemente de solicitação.
Considerando as informações acima, sobre a argumentação da SG-PR, pode-se considerar que:
2.42. o processo de indicação disposto no Sinc é preparatório, todavia, para os casos em que houve a nomeação do candidato, as informações passam a ser a fundamentação da escolha, o que qualifica as informações para serem alvos de transparência pública, em especial de transparência ativa;
2.43. sobre as informações e documentos mencionados no item anterior, é possível que alguns deles possam ser caracterizados como de acesso restrito, como aquelas que se referem à intimidade, vida privada, honra e imagem das pessoas, ou que sejam protegidos de divulgação por outra legislação;
2.44. para definir que informações ou documentos se enquadram na categoria mencionada no item anterior, e, portanto, serem sigilosos, seria necessário classificar cada tipo de informação ou documento a ser utilizado no âmbito do Sinc, para que houvesse fundamentação legal. Nesse processo, o classificador das informações deve considerar os objetivos da transparência pública e o fomento ao controle social para sopesar que eventual divulgação de informações e documentos associados a pessoa natural pode comprometer a vida privada, honra e imagem dessas pessoas ou que haja outra fundamentação legal para definição dessa restrição de acesso, acompanhado do prazo de sigilo; 
2.45. para os casos de dados pessoais que forem enquadrados como não aptos à transparência pública, tem-se a opção de estudar a possibilidade de realizar a publicação desses dados sem identificação da pessoa correspondente por meio de processo de anonimização ou pseudonimização, nos termos dos arts. 7º, IV, 11, II, c) , e 12, caput, da LGPD, pois, assim, esses não seriam considerados pessoais, desde que não fosse possível a reversão desse processo.
2.46. ainda que o sistema atualmente não receba a informação tempestiva de que candidatos foram aprovados e nomeados, o que restou inconsistente pelas respostas da SG-PR e da DGI/CC[endnoteRef:11], considera-se que essa é uma informação relativamente simples de ser obtida pelos sistemas de gestão de pessoas, sendo, portanto, em princípio, separáveis as candidaturas que se se converteram em nomeações das demais; [11:  Embora as respostas sejam inconsistentes, analisando-se o banco de dados é mais provável que o sistema já armazene a informação da nomeação, pois a tabela "tbindicacao" do modelo de dados (peça 26) possui um campo intitulado "dat_nomeacao", do tipo data e hora. Não foi enviado dicionário de dados ou outra documentação que possa confirmar esse entendimento, sendo mais provável não existir esse tipo de documentação conforme informações do gestor acerca de como foi gerado o modelo de dados.] 
2.47. embora a nomeação ou exoneração caiba ao órgão indicado e não à SG-PR, entende-se que, por ser custodiante da informação, o Sinc se enquadra como fonte para divulgação ativa de informações, independentemente de requisição, nos termos da Lei 12.527/2011, art. 8º, caput. 
2.48. além disso, a proposta apresentada pela SG-PR de que cada órgão seria responsável por divulgar as informações de seu quadro se mostra, se adotada isoladamente, ineficiente, uma vez que essas informações já estão centralizadas, seja no Sinc, seja no Portal da Transparência, seja nos sistemas de gestão de pessoas do Poder Executivo. Ademais, essa possibilidade consiste em algo que aumenta bastante a chance de ser inefetiva ao controle social, por falhas das centenas de organizações envolvidas e pela dispersão da informação;
Acerca do tema, a CGU apresentou precedentes acerca de pedidos que foram vinculados ao Sinc (peça 28) , relatando que as seguintes informações geralmente já são disponibilizadas no Portal da Transparência:
2.49. dados pessoais;
2.50. detalhes sobre eventual vínculo com o serviço público;
2.51. nome e código do cargo;
2.52. identificação do ocupante do cargo ou da função no momento da indicação;
2.53. hipótese legal do ato.
Já acerca da experencia profissional, a CGU indicou que não está no Portal da Transparência, mas que foram consideradas informações de natureza pública em alguns precedentes (peça 28, p. 2) .
Dessa forma, é relevante salientar que a fundamentação que justificou a escolha para um cargo público se enquadra na definição de informação de interesse público. Cabe, entretanto, ao custodiante da informação, classificar as informações disponíveis e, caso necessário, enquadrá-las em alguma hipótese legal de sigilo, o que permitiria não atender aos pedidos de transparência integralmente, se limitando a fornecer aquelas informações que não possuem restrição de acesso segundo a legislação de transparência em vigor.
Observa-se que, conforme Entendimento 5/2018,  da Ouvidoria Geral da União[endnoteRef:12] , o simples fato de determinado documento possuir natureza preparatória, nos termos do §3º do art. 7º da LAI, não impediria a sua divulgação.  [12:  https://www.gov.br/ouvidorias/pt-br/ouvidorias/entendimentos-sobre-ouvidoria-e-acesso-a-informacao/entendimentos-em-acesso-a-informacao] 
No entanto, observa-se que os demais quesitos apontados no mesmo documento que permitiriam a restrição de acesso estão presentes no caso sob análise, quais sejam: 
2.54. a disponibilização da informação em um processo cuja decisão ainda não foi adotada poderia frustrar a sua própria finalidade, sendo recomendável que esta informação somente seja disponibilizada quando da conclusão do procedimento;
2.55. a restrição de acesso seria necessária para zelar pela segurança jurídica e pela confiança dos administrados, visto que as informações são usadas em processos em andamento, cujas expectativas podem não se concretizar.
O próprio TCU, como no relatório condutor do Acórdão 298/2020-TCU-Plenário, Rel. Min. Bruno Dantas, considera que as informações referentes aos procedimentos preparatórios só deverão ser disponibilizadas após a deliberação final:
10. No que se refere ao pedido de cópia de inteiro teor dos autos, em regra, de acordo com o disposto no § 1º, art. 4º da Resolução TCU 249/2012, que regula o acesso à informação e a aplicação da Lei 12.527/2011 no âmbito deste Tribunal, o direito de acesso a documentos ou a informações contidas em processos de controle externo é assegurada a partir da edição de despacho do relator com decisão de mérito ou mediante prolação de acórdão.
11. Tal dispositivo encontra-se em consonância com o disposto no § 3º do art. 7º da Lei de acesso à Informação (LAI) , que estabelece que o direito de acesso aos documentos ou às informações neles contidas utilizados como fundamento da tomada de decisão e do ato administrativo será assegurado com a edição do ato decisório respectivo. 
Assim, considera-se que as informações contidas no Sinc podem ter restrição de acesso até se converterem em nomeações efetivas dos indivíduos que foram indicados para exercerem cargo em comissão ou função de confiança. 
No tocante às demandas já atendidas pela CGU em processos de recurso de transparência passiva, no contexto da LAI, apresentadas na resposta à oitiva, verifica-se que, somente, uma delas (peça 30) , diz respeito às informações registradas no Sinc. As respostas e recursos produzidos pela CGU demonstram coerência com as informações prestadas nestes autos e aderência à legislação.
No tocante à responsabilidade dos agentes possivelmente envolvidos nos indícios de irregularidades apontados na denúncia, não se considera que há indícios de irregularidade suficientes sobre a atuação desses agentes que ensejem a necessidade de aprofundamento na questão, tendo em conta, sobretudo, o histórico traçado de adaptação dos órgãos e entidades da APF à LGPD.
A instrução preliminar, de peça 33, propôs o envio para comentários dos gestores da instrução completa acompanhada da seguinte proposta de encaminhamento:
2.56. recomendar à Secretaria-Geral da Presidência da República, com fundamento no art. 11 da Resolução-TCU 315, de 2020, que:
2.56.1. classifique as informações do sistema Sinc que se vinculam a processos de seleção que resultaram em nomeação de agente público, identificando, para cada informação, a possível existência de restrição à disponibilização por meio dos canais de transparência pública, a exemplos daquelas informações que se enquadram no art. 31, caput, da Lei 12.527/2011, isto é, as que se referem à intimidade, vida privada, honra e imagem das pessoas, bem como às liberdades e garantias individuais, em atendimento à Lei 14.129/2021, art. 10, caput;
2.56.2. publique o resultado da classificação realizada no item anterior no portal eletrônico da SG-PR;
2.56.3. com o objetivo de estimular o controle social, estude e implemente meios de disponibilizar em canais de transparência ativa as informações e documentos aptos a serem divulgados com base na análise do item anterior, referentes aos nomeados que foram aprovados no sistema Sinc, em atendimento à Lei 12.527/2011, art. 8º, caput c/c art. 25 da Lei 13.709/2018.
A seção seguinte tem por objetivo analisar os comentários da SG-PR acerca da instrução de peça 33, especialmente da proposta de encaminhamento.
COMENTÁRIOS DOS GESTORES
Em conformidade com o art. 14 da Resolução 315/2020-TCU, foi oportunizada aos gestores da SG-PR a apresentação de comentários sobre as propostas de deliberação constantes da instrução preliminar, conforme Ofício 10560/2022-TCU/Seproc (peça 35) .
Em resposta, a SG-PR apresentou, tempestivamente, as informações e esclarecimentos constantes das peças 37 e 38.
Conforme a SG-PR, o Sinc apresenta quatro conjuntos de documentos/informações. Para cada informação, foi informado se existe interesse público na divulgação daquela informação, ou seja, se é passível de transparência ativa, e, ainda, se há informação pessoal envolvida (peça 38, p. 3-9) . 
A Tabela 2 abaixo, sumariza cada conjunto de informações, apresentando um resumo de quais informações são armazenadas e se há dados pessoais envolvidos e o posicionamento da SG-PR quanto à possibilidade de ser alvo de transparência ativa.

Tabela 2 - Sumário dos dados do Sinc, conforme peça 38
	Conjunto
	Informações
	Dados pessoais
	Transparência pública

	Ficha de indicação
	Dados pessoais da pessoa cogitada
	Parcialmente
	CPF, Nome e currículo (opcional) 

		Residências nos últimos 10 anos
	Dados internos da administração pública
	Não

		Cópia de documento válido com foto
	Sim
	Não

		Eventual vínculo com o serviço público
	Apenas a matrícula da pessoa cogitada
	Dados publicados no Portal da Transparência ou portal do órgão

		Informações sobre o cargo indicado
	Apenas a matrícula do atual ocupando
	Informações sobre o cargo indicado divulgadas no Porta da Transparência, em caso de nomeação

		Experiência profissional (quando aplicável) 
	Dados pessoais
	Disponibilizados no Portal da Transparência ou estrutura regimental do próprio órgão

		Termo de autorização para tratamento de dados
	Pessoal
	Não é de interesse público

	Pesquisas
	Relatório da ABIN
	Podem incluir
	
		Relatório da CGU
	Podem incluir
	
		Relatório da CEP/PR
	Podem incluir
	
	Relatório de pendências e avaliação do indicado
	análise da Subchefia para Assuntos Jurídicos da Presidência da República com eventuais pendências e Indicação de aptidão do indicado ao cargo, pela SG-PR ou Casa Civil
	Sim, pois podem identificar o indivíduo
	Caso o indicado seja nomeado, tem-se que foi aprovado por todos os ministérios palacianos. Dessa forma, desnecessária a divulgação do resultado da avaliação

	Atos
	Minutas de atos de nomeação para Ministros e Casa Civil
	Sim
	Por serem minutas, não haveria necessidade, uma vez que o ato de nomeação é publicado no DOU

Ao comentar sobre os dados contidos no Sinc, a SG-PR apresentou os seguintes argumentos (peça 38, p. 10) :
12. Da análise dos dados contidos no Sinc e do que determina o Decreto nº 7.724, de 2012, verifica-se que as informações que eventualmente possam ser de interesse público e objeto de transparência ativa já são divulgadas pelos órgãos competentes - seja pelo Portal da Transparência, pelo Diário Oficial da União ou pelo sítio eletrônico do órgão. 
13. Ressalta-se que todas as informações que tramitam no Sinc são utilizadas unicamente para cumprimento de obrigação legal e são tidas como preparatórias, uma vez que utilizadas previamente à nomeação. Por isso, devem ser resguardadas com base no disposto na Lei nº 12.527, de 18 de novembro de 2011, no Decreto nº 7.724, de 2012, e na Lei nº 13.709, de 14 de agosto de 2018. 
14. Nesse ponto, é válido repisar que a proteção dos dados pessoais - de natureza constitucional (Emenda Constitucional nº 115, de 10 de fevereiro de 2022) - é ainda mais abrangente que a proteção relativa aos dados preparatórios: enquanto os dados preparatórios passam a ter sua publicidade relativizada após a tomada de decisão pelo poder público, podendo ser divulgados após a edição do ato, alguns dados pessoais necessitam de permanente e minucioso controle, visto que a sua proteção não se encerra quando do aperfeiçoamento do ato ao qual se vinculam. Nessa perspectiva, blindar o Sinc da tentativa de reaproveitamento de dados pessoais para finalidades longínquas daquilo que propôs o próprio decreto de instituição do Sistema é medida que se impõe para que, eventualmente, não haja relativização daquilo que a LGPD caracteriza como "cumprimento de obrigação legal ou regulatória pelo controlador; (...) ou uso exclusivo do controlador" (art. 16, IV) . 
15. Considerando, assim, que a classificação das informações do sistema, feita segundo o próprio ordenamento jurídico, deveria bastar à proteção dos dados pessoais e, principalmente, por não haver prejuízo ou dificuldade de se conhecer as informações sobre os servidores públicos por outros meios, não se mostra razoável analisar, para além do que já foi exposto no quadro em epígrafe, quais são os dados pessoais disponíveis no sistema que afetam ou não a intimidade, vida privada, honra e imagem de cada pessoa. Em outras palavras, os dados tidos como públicos ou proporcionalmente relevantes ao interesse público já são disponibilizados pelos órgãos competentes, razão pela qual esta Subchefia entende pela desnecessidade de abertura do Sistema e de classificação detalhada de dados pessoais, que serviria, tão somente, a buscas sobrepostas. Não há de se falar, diante disso, de irregularidade ou de ausência de transparência no âmbito do Sinc, mas, sim, do mero tratamento de dados em correspondência à sua finalidade original.
 (grifo nosso) 
Sobre os relatórios produzidos pela Abin, CGU e CEP, a SG-PR destacou que (peça 35, p. 11-12) :
18. No contexto do Sinc, os processos acima são apenas mencionados - têm sua existência indicada - e os próprios indicados fornecem os esclarecimentos que julgar pertinentes. Diante disso, veja-se que as informações nem sequer são utilizadas de forma inquisitiva, mas servem como diligência para oportunizar a determinado indicado que se posicione a respeito de conduta privada que possa inabilitá-lo ao exercício da função pública. 
19. Note-se disso que algumas nuances do processo de aprovação ou negativa de indicados não chegam perto do que se pode caracterizar por interesse público e geral. Ao contrário disso, fora do campo da responsabilidade política e administrativa dos agentes que ora respondem pelo Sistema, tais questões configuram, além de curiosidade individual, uma potencial ameaça à confiança entre os cidadãos. Assim, com exceção da Comissão de Ética Pública, as informações sabidamente disponibilizadas nos próprios sítios eletrônicos de tribunais e instâncias administrativas parecem resolver eventual controle social sobre aqueles que exercem cargo público, o que justifica a desnecessidade de divulgação de informações de vida pregressa dos indicados. 
20. Assim, uma vez que as informações submetidas pelos órgãos de pesquisa são encaminhadas com a finalidade exclusiva de auxiliar na tomada de decisão, é relevante prevenir que não se faça de um sistema voltado à integridade pública e à preservação da autoridade política um verdadeiro banco de dados e/ou compilado de informações acerca da vida pregressa dos servidores, o que estaria em desconformidade com o determinado pelo Decreto nº 9794, de 2019.
 (grifo nosso) 
Embora não relacionado diretamente com o conteúdo da recomendação, a SG-PR fez ponderações de ordem prática acerca de dificuldades operacionais do processo de transparência ativa das informações do Sinc, após mencionar o art. 13 da LAI, que fala de pedidos desproporcionais ou que exijam trabalhos adicionais de análise, interpretação e consolidação de dados (peça 38, p. 11) :
23. Considerando a diversidade das informações encaminhadas, como as judiciais, administrativas e, eventualmente, currículos, que não são elaborados de forma padronizada, mas simplesmente recebidos das pastas proponentes da nomeação, o trabalho de triagem da informação a ser publicizada teria que ser realizado de forma manual. Explica-se: os currículos são incluídos no sistema em formato muitas vezes não editável, como pdf, e, em sua grande maioria, constam dados pessoais, como endereço residencial e telefone próprio. Não raro, o mesmo acontece com ações judiciais e processos administrativos 
24. Essa atividade manual de seleção de dados, além de altamente falível humanamente, geraria uma sobrecarga de trabalho impossível de ser administrada. A média de consultas realizadas anualmente é de 12.032 (doze mil e trinta e duas) , enquanto a Coordenação de Pesquisa Referencial da Subchefia Adjunta para Análise de Atos de Pessoal dispõe de apenas 5 (cinco) servidores. Embora muitíssimo qualificados, verifica-se, por óbvio, a impossibilidade do atendimento à recomendação por esses assessores, visto que o tratamento dos dados teria que ser realizado caso a caso, artesanalmente, a fim de não violar a privacidade dos nomeados. 
25. Ademais, caso a Secretaria-Geral da Presidência da República publicasse as informações repassadas pelos órgãos de consulta (Abin, CGU e CEP) e pelo órgão indicante, elas ficariam rapidamente desatualizadas, já que não há atualização posterior das informações recebidas quando da indicação, mas mera conclusão dos processos após findadas as análises, seja para nomear ou não. 
26. Expõe-se os argumentos acima de forma complementar, já que não parece relevante a divulgação de informação, via Sinc, daquilo que já é objeto de objeto de publicização por outras vias, que não são em nada mais difíceis em termos de acessibilidade à população.
 (grifo nosso) 
Já ao comentar sobre a participação dos demais órgãos em ações de transparência de dados do Sinc, a SG-PR lembrou que (peça 38, p. 12-13) :
27. Quando da eventual posse do indicado em cargo em comissão ou função comissionada, cabe à autoridade do órgão em que estiver alocada a função pública determinar a divulgação do perfil e do currículo profissional do servidor público, nos termos do art. 11 do Decreto nº 9.727, de 15 de março de 2019, e do inciso X do § 2º do art. 29 da Lei nº 14.129, de 2021, respectivamente. O mesmo ocorre quanto à agenda dos servidores, conforme Decreto nº 10.889, de 9 de dezembro de 2021, e também sobre outros dados por meio de sistemas específicos (como o SIAPE) e as informações a serem divulgadas em transparência ativa, como nome detalhamento dos vínculos profissionais e remuneração, conforme determina a Portaria Interministerial nº 233, de 25 de maio de 2012, que disciplina no âmbito do Poder Executivo federal o modo de divulgação da remuneração e subsídio, publicada no Diário Oficial da União do dia 28 de maio de 2012, seção 1, página 109. 
28. Verifica-se, assim, que as informações não tidas como dados pessoais ou que não são passíveis de sigilo devem ter sua transparência ativa propiciada pelo órgão ou entidade competente pela nomeação, por meio do já consolidado Portal da Transparência ou, ainda, pela Controladoria-Geral da União ou Comissões de Ética, seja pelo Cadastro de Expulsões da Administração Federal (Ceaf) ou outro. 
29. Caso contrário, a Secretaria-Geral da Presidência da República estaria se substituindo aos órgãos legalmente responsáveis por dar publicidade à informação, como os do Poder Judiciário, Tribunal de Contas da União e os órgãos setoriais do Poder Executivo federal. 
30. Não há, dessa forma, competência dos órgãos da Presidência da República para publicização das informações em questão, sobretudo por meio dos dados inseridos no Sinc, sistema utilizado de forma prévia à nomeação para ocupação de função pública e cuja finalidade não é esta.
31. Portanto, não há que se falar em ineficiência na divulgação de informações do quadro de pessoal por parte dos órgãos da administração, sendo preferível capacitar e indicar aos órgãos responsáveis a divulgação das informações produzidas por suas próprias áreas, caso já não estejam disponíveis. Tal informação é corroborada pela Diretoria de Gestão da Informação da Secretaria-Executiva da Casa Civil da Presidência da República, que informou, no Ofício nº 21/2021/DGINF/SE/CC/PR encaminhado à essa Corte, que:
 (..) o Sinc não foi designado como sistema responsável por tramitar ou dar publicidade aos atos em si decorrentes dessas avaliações. (...) Além disso, à exceção dos dados de sanções emanadas pela Comissão de Ética Pública da Presidência da República, órgão vinculado à Secretaria-Geral, ele não é fonte primária de dados de natureza funcional correntes ou históricos ou de sanções de naturezas adversas. Ele apenas, por meio de integrações, compila as informações necessárias em preparação à melhor tomada de decisão. Entende-se portanto que a transparência dos dados mestres do sistema cabe aos órgãos legalmente responsáveis pela sua manutenção.
 (grifo nosso) 
Por fim, a SG-PR considera que a proposta da instrução preliminar desvirtuaria a finalidade do sistema (peça 38, p. 12-13) :
32. Marcadamente, caso mantida a redação da proposta de encaminhamento atual, o Sinc acabará sendo desvirtuado para finalidade diversa da que foi instituída, qual seja, possibilitar o registro, o controle e a análise de indicações para provimento de cargo em comissão ou de função de confiança no âmbito da administração pública federal e tratar as informações sobre a vida pregressa do indicado, encaminhadas pelos órgãos de inteligência (Abin, CGU e CEP) , para o fim exclusivo de viabilizar a verificação da existência de óbice jurídico e a análise de oportunidade e conveniência pela Secretaria de Governo e Casa Civil da Presidência da República. 
33. Para que essa situação não ocorra, a Lei Geral de Proteção de Dados (LGPD) determina que as atividades de tratamento de dados pessoais deverão observar a boa-fé e os seguintes princípios: finalidade (realização do tratamento para propósitos legítimos, específicos, explícitos e informados ao titular, sem possibilidade de tratamento posterior de forma incompatível com essas finalidades) ; adequação (compatibilidade do tratamento com as finalidades informadas ao titular, de acordo com o contexto do tratamento) e necessidade (limitação do tratamento ao mínimo necessário para a realização de suas finalidades, com abrangência dos dados pertinentes, proporcionais e não excessivos em relação às finalidades do tratamento de dados) - art. 6º, incisos I, II e III da LGPD. 
34. Quanto aos dados constantes no sistema que podem ser de interesse público, conforme classificação exposta em quadro no início desta nota, e uma vez verificado o cumprimento da transparência ativa por outras vias, não se constata indícios de irregularidade que possam ensejar a aplicação da recomendação proposta ou a adoção de medidas diversas que sejam faltantes no âmbito do plano de transparência ativa da Administração Pública. 
35. São estes os comentários da Subchefia Adjunta para Análise de Atos de Pessoal a respeito da proposta de encaminhamento da Secretaria de Fiscalização de Tecnologia da Informação da Secretaria-Geral de Controle Externo do Tribunal de Contas da União. Sugere-se o envio do presente despacho à Secretaria-Executiva para auxiliar na resposta ao Ofício 10560/2022-TCU/Seproc.
Análise
Embora tenha sido apresentada entre os últimos argumentos da SG-PR, considera-se pertinente iniciar a análise debatendo as circunstâncias práticas para implementação da recomendação proposta.
Incialmente, destaca-se que, embora tecnicamente possível de ser feita como determinação, por haver fundamentação no art. 8º, caput, da Lei 12.527/2011, por se considerar que os dados do Sinc são, pelo menos parcialmente, de interesse coletivo e geral, optou-se por propor recomendação para atendimento parcial do pleito do denunciante.
Embora o TCU já tenha feito determinações para publicação de documentos e informações por meio de transparência ativa, a exemplo do Acórdão 1855/2018-TCU-Plenário, Rel. Min. Augusto Nardes, que determinou a publicação do inteiro teor de contratos administrativos, seus aditivos e anexos, considera-se que o presente caso, ao tratar de sistema de informação, se enquadra em estágio que ainda demanda maior empenho e reflexão por parte da Administração Pública.
Embora seja uma exigência legal desde 2011, muitos órgãos ainda não fizeram análise sobre que documentos e informações, estejam em sistemas de informação ou não, são de interesse coletivo e geral e, portanto, alvo de transparência ativa, conforme preconiza o art. 8º, caput, da LAI. As inovações trazidas pela LGPD, embora tragam maior complexidade a esse processo, também representam oportunidade, uma vez que trazem impulso ao tema da classificação da informação, historicamente negligenciado por órgãos e entidades públicos, conforme apresentado nos §§ 29-32.
Espera-se que a LGPD tenha maior índice de implementação no âmbito do setor público, até pela existência da ANPD, organização dedicada ao tema e responsável por regulamentar aspectos da implementação da referida Lei. Espera-se, ainda, que a APF, no contexto do processo de identificação e aderência à LGPD no tratamento de dados pessoais, venha também a fazer classificação mais ampla dos documentos e informações, a exemplo da identificação daqueles que são de interesse coletivo e geral.
Com essa introdução, lembra-se que a Resolução - TCU 315/2020, art. 11, estabeleceu, em seu § 2º, alguns pressupostos a serem observados para a proposição de recomendações. Entre elas, destacam-se:
Art.11. As recomendações devem contribuir para o aperfeiçoamento da gestão e dos programas e ações de governo, em termos de economicidade, eficiência e efetividade, cabendo à unidade jurisdicionada avaliar a conveniência e a oportunidade de implementá-las.
§ 2º Para a formulação da proposta de recomendação deverão ser observados os seguintes pressupostos:
 (..) 
III - observar os requisitos de viabilidade prática, objetividade e motivação, indicando ações para cuja realização não haja obstáculos de ordem legal, financeira, operacional, temporal, de pessoal e outros que inviabilizem a implementação das medidas;
IV - apresentar boa relação custo-benefício e considerar as eventuais alternativas propostas pela unidade jurisdicionada; e
Sobre as considerações de ordem prática (inciso III) , destacam-se as ponderações sobre reduzido quantitativo de funcionários e trabalho manual que deveria ser feito para disponibilização em transparência ativa, especialmente dos documentos que são enviados em formato de anexo, como PDF.
Nota-se que, pela manifestação do gestor, o sistema não foi concebido com uma abordagem que desde o início se preocupasse com o tratamento de dados pessoais e com a classificação da informação, de forma mais ampla. A gênese do Regulamento Geral sobre a Proteção de Dados (RGPD) , norma europeia em que a LGPD é fortemente inspirada, fortaleceu a adoção de padrões de engenharia de software como o privacy by desing, que busca incorporar práticas no planejamento e desenvolvimento de sistemas que facilitam o cumprimento de obrigações regulatórias, como a LGPD.
Nesse ponto, o Sinc, assim como a grande maioria dos sistemas de informações federais, terá que se adequar às novas exigências legais sem que essas considerações tenham sido previstas no planejamento dos sistemas, o que, sem dúvida, trará desafios de compatibilidade como as mencionadas pelo gestor.
Falando-se do caso concreto, um sistema que tivesse sido concebido sob o paradigma do privacy by design não deveria encapsular dados privados conjuntamente a dados de interesse geral, especialmente quando há perfis distintos de nível de usuário ou obrigações legais de transparência pública a serem cumpridas.
Seriam esses obstáculos instransponíveis à implementação da recomendação proposta? A resposta mais razoável para esse ponto nos parece ser não. Como mencionado, a implementação de recomendações deve considerar essas dificuldades e cabe ao gestor analisá-las e avaliar a melhor forma de fazê-las, com as limitações existentes. Uma implementação parcial já seria melhor que nenhuma, pois a disponibilização dos dados possíveis já atenderia parcialmente ao controle social.
No exemplo trazido pelo gestor, não parece razoável que servidores avaliem manualmente os documentos incluídos no sistema e tachem informações que não deveriam ser abertas. Por outro lado, poderia ser pensada uma forma de inserção de dados que solicitasse ao usuário, no momento do cadastramento, a inclusão de informações relevantes para o controle social em campos de informação isolados, para que os futuros indicados pudessem ter informações de currículo disponibilizadas.
Tem-se, portanto, que cabe à unidade jurisdicionada avaliar a conveniência e oportunidade de implementar recomendações, avaliando a viabilidade de publicar cada informação do Sinc que se enquadre nos critérios de transparência pública ativa e, na constatação da impossibilidade de disponibilização imediata das informações, informar as razões das dificuldades encontradas e ações previstas para contorná-las.
Já sobre as considerações a que se refere o inciso IV do art. 11 da Resolução - TCU 315/2020, ao listar as informações do sistema Sinc, por diversas vezes foi informado que elas se encontrariam em outros sistemas, o que configuraria "alternativas propostas pela unidade jurisdicionada" à proposta de recomendação em tela.
Foi informado que informações sobre servidores públicos se encontram disponíveis em outros órgãos ou sistemas. Sobre o ponto, o que distingue o Sinc das fontes mencionadas é que apenas este possui informações sobre o processo de indicação a um cargo comissionado, função de confiança ou outros postos de livre nomeação. São informações exclusivas do Sinc o currículo utilizado na avaliação, o ocupante do cargo no momento da indicação, vínculos funcional ou empregatício não constantes de sítios abertos ou disponíveis apenas de maneira dispersa, a exemplo de vínculos com estatais ou com outros Poderes ou esferas administrativas, existência de apuração ética pela CEP e parecer de avaliação dos órgãos técnicos.  
Para diversas informações, foi informado que se poderia obter os dados registrados no Sinc no Portal da Transparência (https://www.portaltransparencia.gov.br/) , a exemplo de Nome, CPF, vínculo atual com serviço público, tipo de cargo indicado, órgãos ou entidade do cargo a ser preenchido e nome do titular atual.
Lembra-se, todavia, que o indicado pode ser oriundo de organizações cujas informações não são disponibilizadas por meio do Portal da Transparência, a exemplo de outros Poderes, de empresas estatais ou de outros entes da federação, não sendo possível cercar-se de certeza de que as informações do vínculo atual são publicadas em algum portal público, se o são.
Além disso, lembra-se que o Sinc é um sistema que, nos termos do Decreto 9.794/2019, art. 14, é de uso obrigatório para uma vasta gama de indicações, pois inclui cargos em comissão ou funções de confiança iguais ou superiores ao grupo DAS 3. Todavia, seu uso pode ser utilizado para diversas outras indicações de forma facultativa (art. 15) , incluindo indicações a cargos de outros Poderes ou entes federados ou ainda de empregos públicos.
Tem-se, portanto, que o Portal da Transparência não consegue abarcar todos os casos de vínculo público do indicado, seja pelo lado do vínculo atual, seja do vínculo decorrente do processo de avaliação constante do Sinc (após a nomeação) .
Dessa forma, como mencionado na instrução preliminar, a forma de implementar poderia ser feita via Portal da Transparência, mas não seria possível da forma atual, como mencionado pelo gestor. Ainda assim, atualmente não há consulta disponibilizada por meio do Portal da Transparência que permita vincular os dados de nomeados a um processo do Sinc.
Outra fonte citada pelo gestor para busca das informações solicitadas pelo denunciante é o sítio das organizações em que o indicado passou a exercer a função pública. Essas organizações devem, nos termos do Decreto 10.829/2021, art. 24, § 2º, utilizar mecanismos de transparência ativa para disponibilizar o currículo do ocupante de cargo em comissão ou de função comissionada. Nesse ponto, tem-se que não há essa obrigação para indicações que passaram opcionalmente pelo Sinc, como as mencionadas no § 95. Além disso, deve-se ressaltar que o currículo publicado no sítio do órgão ou entidade vai se atualizando com o tempo, não sendo possível resgatar o currículo apresentado por ocasião da avaliação no Sinc, perdendo-se a possibilidade de eventuais interessados, mediante exercício do controle social, consultarem as qualificações do interessado à época da indicação.
Acerca da classificação de quais informações são de interesse público e, portanto, passíveis de transparência pública, considera-se que a informação do gestor acerca da avaliação final dos órgãos palacianos se enquadra nesse critério. Embora tenha sido mencionado que não se registre justificativa se o indicado foi recomendado ou não ao cargo (motivação) , a informação de que havia alguma pendência e mesmo assim, optou-se por nomeá-lo é algo que, em princípio, é passível de questionamento por meio do controle social, podendo ser considerada como de interesse geral ou coletivo, nos termos do art. 8º, caput, da LAI.
Outro ponto argumentado pelo gestor é que as informações do Sinc são preparatórias, uma vez que utilizadas previamente à nomeação. No entendimento do gestor, por esta natureza, as informações do Sinc deveriam ser resguardadas. Lembra-se, entretanto, que a transparência ativa pretendida pela proposta de recomendação se limita aos registros do Sinc que conduziram a nomeações, em aderência ao Decreto 7.724/2012, art. 20, caput, que instituiu que o acesso a documentos ou informações preparatórias é assegurado após a edição do ato ou decisão. 
Já no § 14 de suas considerações, o gestor traz à discussão o art. 16 da LGPD, que trata do término do tratamento de dados:
Art. 16. Os dados pessoais serão eliminados após o término de seu tratamento, no âmbito e nos limites técnicos das atividades, autorizada a conservação para as seguintes finalidades:
I - cumprimento de obrigação legal ou regulatória pelo controlador;
II - estudo por órgão de pesquisa, garantida, sempre que possível, a anonimização dos dados pessoais;
III - transferência a terceiro, desde que respeitados os requisitos de tratamento de dados dispostos nesta Lei; ou
IV - uso exclusivo do controlador, vedado seu acesso por terceiro, e desde que anonimizados os dados.
Lembra-se que a LGPD é norma destinada a regular o tratamento de dados pessoais de forma genérica, entretanto possui dispositivos que tratam das especificidades do tratamento de dados pelo Poder Público.
A regra geral do caput do art. 16, que dispõe que após o término do tratamento os dados pessoais devem ser eliminados, não se aplica quando o controlador possuiu obrigações legais ou regulatórias, como é o caso das obrigações de transparência pública dos órgãos e entidades públicos. Ainda sobre o tema, o caput do art. 23 da mesma lei declara que o tratamento de dados pessoais pelas pessoas de direito público deve ser realizado para o "atendimento de sua finalidade pública, na persecução do interesse público, com o objetivo de executar as competências legais ou cumprir as atribuições legais do serviço público".
Sobre esse ponto, a finalidade de transparência pública também é finalidade pública, não podendo ser considerada finalidade longínqua ao Sinc, já que os deveres de prestar contas e de transparência pública perpassam todas as atividades do setor público, com poucas exceções legais. Fato é que, para cumprir essa finalidade, a Administração Pública precisa adaptar seus processos ou sistemas para ser mais eficiente em divulgar informações públicas, especialmente as que são de interesse geral e coletivo, nos termos do art. 8º, caput, da Lei 12.527/2011.
Acerca dos relatórios da ABIN, CGU e CEP, foi informado que o Sinc não armazena esses documentos, mas apenas aponta a sua existência e sinaliza que é aberto ao indicado o fornecimento de esclarecimentos, o que, em princípio, torna mais fácil, para a SG-PR, prover transparência ativa das informações dos relatórios, pois cabe ao órgão emissor desses relatórios classificar a informação contida nesses documentos. Já no caso das considerações do indicado sobre os processos da ABIN, CGU e CEP, provavelmente a transparência ativa, a depender da classificação dessa informação, seria possível apenas para processo de investigação e disciplinares que já tivessem sido concluídos. 
Lembra-se que as informações e documentos do Sinc carregam a história de uma indicação, não havendo, no caso concreto, necessidade de se preocupar com as informações atuais ou atualizadas, pois, para fins de transparência e do exercício do controle social, o que importa é o conjunto de informações disponíveis à época da indicação.
Em outros termos, a transparência ativa do Sinc não é substituída e não substitui a transparência das demais fontes, pois há no Sinc informações que lhe são próprias, além da questão temporal que geralmente não se consegue obter nos sistemas de origem.
Por fim, do acima exposto, considera-se que as conclusões e as propostas da instrução preliminar devem ser mantidas.
CONCLUSÃO 
O documento constante da peça 1 deve ser conhecido como denúncia, por preencher os requisitos previstos no arts. 234 e 235 do Regimento Interno/TCU, c/c o art. 103, § 1º da Resolução - TCU 259/2014 (§ 3) . 
É preciso compreender a gênese da LGPD a partir da doutrina que a fundamentou e, especialmente, à luz do RGPD, regulamento europeu, fonte inspiradora da LGPD e com a qual é fortemente compatível (§§ 12, 20 e 22) .
Entre as consequências dessa similaridade e do processo que conduziu à aprovação da LGPD poucos meses após a vigência plena do RGPD estão a falta de maturidade em classificar e tratar dados, uma vez que o novo paradigma não veio de um amadurecimento natural das organizações (§§25- 27) . Esse quadro no setor público é facilmente identificado pela baixa adoção de boas práticas no tema classificação e tratamento de dados nos levantamentos de governança conduzidos pelo TCU (§§ 28-31) .
Dessa forma, é esperado que haja incompreensão entre as inovações trazidas pela LGPD, a legislação que já estava vigente, incluindo a que tratava de dados pessoais, e às normas relacionadas à transparência pública, especialmente a LAI (§§ 14, 15, 18 e 32) .
Reforça-se que não há direito absoluto, não havendo que se falar em supremacia de um direito sobre outro (direito à privacidade, direito à proteção de dados, direito à transparência pública) , mas, sendo necessário compreender os limites de cada um e buscar as finalidades de cada legislação (§§ 16, 42, 43, 45) .
Recentemente, a ANPD publicou guia sobre o tratamento de dados no setor público, que entre diversas orientações, esclarece que dados pessoais podem ser publicados no âmbito da persecução do interesse público, relembrando limites legais, como o instituído pela LAI: respeito à intimidade, vida privada, honra e imagem das pessoas, bem como às liberdades e garantias individuais (§§ 52-53) .
Os processos do sistema Sinc que resultaram em nomeação são considerados de interesse público, sendo suas informações e documentos de fundamentação passíveis de serem objeto de transparência pública (§§ 54 e 56) .
A LAI estabeleceu que a transparência ativa deve ser feita para informações de interesse coletivo ou geral, seja para organizações produtoras ou custodiantes da informação, analisando-se, evidentemente, se há, entre as informações disponíveis, alguma restrição de ordem legal, o que permitiria a disponibilização parcial do conjunto de documentos e informações, ou ainda a anonimização ou pseudonimização de dados pessoais (o que implicaria em não considerá-los pessoais, no termos do art. 12, caput, da LGPD) , desde que não impeça o exercício do controle social (§§ 57, 58.1, 58.2, 58.4, 58.6 e 66) .
Todavia, considera-se que a forma de responder a essa demanda da sociedade é algo que pode ser definido pelo Poder Executivo, não sendo necessariamente pela criação de uma página de transparência ativa ou funcionalidade do Sinc. Como mencionado, uma solução possível seria adicionar as informações do Sinc às disponibilizadas pelo Portal da Transparência, aproveitando-se de plataforma já conhecida pela sociedade e que já dispõe de parte dos dados de interesse público.
Por essa razão, será proposta deliberação para que a SG-PR classifique as informações do Sinc, especialmente sob a ótica de quais possuem alguma restrição legal à transparência pública, publicando o resultado dessa classificação em seu portal, e, em seguida, proponha forma de prover solução de transparência ativa para os documentos e informações que fundamentaram a nomeação dos agentes públicos registradas no Sinc, da forma que considerar mais conveniente. 
PROPOSTA DE ENCAMINHAMENTO
Ante todo o exposto, submetem-se os autos à consideração superior, propondo:
2.57. conhecer da presente denúncia, satisfeitos os requisitos de admissibilidade previstos nos arts. 234 e 235, do Regimento Interno deste Tribunal, e no art. 103, § 1º, da Resolução - TCU 259/2014, para, no mérito, considerá-la parcialmente procedente;
2.58. recomendar à Secretaria-Geral da Presidência da República, com fundamento no art. 11 da Resolução-TCU 315, de 2020, que:
2.58.1. classifique as informações do sistema Sinc que se vinculam a processos de seleção que resultaram em nomeação de agente público, identificando, para cada informação, a possível existência de restrição à disponibilização por meio dos canais de transparência pública, a exemplos daquelas informações que se enquadram no art. 31, caput, da Lei 12.527/2011, isto é, as que se referem à intimidade, vida privada, honra e imagem das pessoas, bem como às liberdades e garantias individuais, em atendimento à Lei 14.129/2021, art. 10, caput;
2.58.2. publique o resultado da classificação realizada no item anterior no portal eletrônico da SG-PR;
2.58.3. com o objetivo de estimular o controle social, estude e implemente meios de disponibilizar, em canais de transparência ativa, as informações e documentos aptos a serem divulgados com base na análise do item anterior, referentes aos nomeados que foram aprovados no sistema Sinc, em atendimento à Lei 12.527/2011, art. 8º, caput c/c art. 25 da Lei 13.709/2018.
2.59. nos termos do art. 17, § 2º da Resolução-TCU 315/2020, fazer constar, na ata da sessão em que estes autos forem apreciados, comunicação do relator ao colegiado no sentido de monitorar as recomendações contidas no item 120.2 e respectivos subitens;
2.60. encaminhar ao denunciante, à Casa Civil da Presidência da República, à Secretaria-Geral da Presidência da República, à Autoridade Nacional de Proteção de Dados e à Controladoria-Geral da União o Acórdão que vier a ser proferido, acompanhado do relatório e do voto que o fundamentarem;
levantar o sigilo que recai sobre as peças destes autos, à exceção daquelas que contenham informação pessoal do denunciante, nos termos dos arts. 104, § 1º, e 108, parágrafo único, da Resolução - TCU 259/2014, bem como daquelas que tenham sido juntadas como sigilosas nos presentes autos; e
2.61. arquivar o presente processo, com fundamento no art. 169, inciso III, do Regimento Interno do Tribunal.
É o Relatório.

Bruno Schimitt Morassutti (93.297/OAB-RS).

Não atuou.

DENÚNCIA. CGU. PR. SUPOSTA AUSÊNCIA DE DISPONIBILIZAÇÃO, POR TRANSPARÊNCIA ATIVA E PASSIVA, DE DADOS E INFORMAÇÕES DE AGENTES PÚBLICOS ARMAZENADOS NO SISTEMA INTEGRADO DE NOMEAÇÕES E CONSULTAS (SINC), INSTITUÍDO MEDIANTE O DECRETO 9.794/2019, PARA CENTRALIZAR OPERAÇÕES DE REGISTRO, CONTROLE E ANÁLISE DE INDICAÇÕES PARA CARGOS EM COMISSÃO OU DE FUNÇÕES DE CONFIANÇA NO ÂMBITO DA ADMINISTRAÇÃO PÚBLICA FEDERAL. CONHECIMENTO. PROCEDÊNCIA PARCIAL. DÉFICIT NO GRAU DE TRANSPARÊNCIA DOS DADOS DO SINC. NECESSIDADE DE EQUILÍBRIO ENTRE AS REGRAS E PRINCÍPIOS DE TRANSPARÊNCIA E CONTROLE SOCIAL PREVISTOS NA LEI DE ACESSO À INFORMAÇÃO (LAI - LEI 12.527/2011) E NA LEI GERAL DE PROTEÇÃO DE DADOS PESSOAIS (LGPD - LEI 13.709/2018). DIFICULDADES OPERACIONAIS NA IMPLANTAÇÃO/OTIMIZAÇÃO, A CURTO PRAZO, DA TRANSPARÊNCIA ATIVA DE DADOS DO SINC. RECOMENDAÇÕES À SG-PR PARA PUBLICAR CLASSIFICAÇÃO DAS INFORMAÇÕES DO SINC PARA FINS DE TRANSPARÊNCIA PÚBLICA, RESPEITADOS OS DIREITOS DE INTIMIDADE, VIDA PRIVADA, HONRA E IMAGEM DAS PESSOAS, BEM COMO ÀS LIBERDADES E GARANTIAS INDIVIDUAIS, NOS TERMOS DO ART. 3º DA LAI E DO ART. 12 DO DECRETO 9.794/2019 (INSTITUI E REGULAMENTA O SINC); E DISPONIBILIZAÇÃO, POR TRANSPARÊNCIA ATIVA - NO SINC OU NO PORTAL DA TRANSPARÊNCIA -, DE INFORMAÇÕES E DOCUMENTOS REFERENTES ÀS PESSOAS APROVADAS NO SINC E NOMEADAS PARA CARGOS EM COMISSÃO E FUNÇÕES DE CONFIANÇA. LEVANTAMENTO DO SIGILO DA DENÚNCIA. CIÊNCIA.

DENÚNCIA (DEN)

Secretaria de Fiscalização de Tecnologia da Informação (Sefti).

A presente denúncia questiona supostas restrições à adequada disponibilização, por transparência ativa e passiva, de dados e informações de agentes públicos armazenados no Sistema Integrado de Nomeações e Consultas (SINC) , instituído com o Decreto 9.794/2019, com objetivo de centralizar operações de registro, controle e análise de indicações para cargos em comissão ou de funções de confiança no âmbito da Administração Pública Federal.
2.	Em temos mais precisos, apresentam-se os seguintes indícios de impropriedades relacionadas aos critérios de publicidade dos dados do Sinc: 
2.1.  o art. 12 do Decreto 9.794/2019 está sendo interpretado no sentido de impossibilitar o acesso aos dados do Sinc pela sociedade civil, conforme respostas apresentadas pela Secretaria Geral da Presidência da República (SG-PR) a demandas de acesso à informação apresentadas por cidadãos;
2.2.  as informações contidas no Sinc, listadas no art. 11, §2º, do Decreto 9.794/2019, não são capazes de ameaçar a intimidade, vida privada, honra ou imagem dos indivíduos;
2.3.  a restrição de acesso a informações sobre agentes públicos é incompatível com a legislação vigente;
2.4.  A Lei Federal 14.129/2021 ampliou o rol mínimo de informações a serem disponibilizadas por transparência ativa para além daquelas informações relacionadas no art. 8º, §1º, da Lei 12.527/2011 (Lei de Acesso à Informação - LAI) .
3.	A instrução do feito abrangeu diligências e oitivas junto à Secretaria-Geral da Presidência da República, à Autoridade Nacional de Proteção de Dados e à Controladoria-Geral da União.
4.	As análises procedidas pela Secretaria de Fiscalização de Tecnologia da Informação (Sefti) , responsável pela instrução do feito, bem detalharam o arcabouço normativo, conceitual e doutrinário que disciplina as condições para publicização de dados pessoais no interesse público, sopesando as informações e argumentos fornecidos pelas unidades jurisdicionadas responsáveis e a manifestação prévia dos gestores acerca das conclusões preliminares da ação de controle.
5.	Nesse passo, a unidade técnica propôs o conhecimento da denúncia, sua parcial procedência e as seguintes recomendações dirigidas à Secretaria-Geral da Presidência da República, responsável pela gestão do Sistema Sinc:
	a) classifique as informações do sistema Sinc que se vinculam a processos de seleção que resultaram em nomeação de agente público, identificando, para cada informação, a possível existência de restrição à disponibilização por meio dos canais de transparência pública, a exemplos daquelas informações que se enquadram no art. 31, caput, da Lei 12.527/2011, isto é, as que se referem à intimidade, vida privada, honra e imagem das pessoas, bem como às liberdades e garantias individuais, em atendimento à Lei 14.129/2021, art. 10, caput  (grifei) ;
	b) publique o resultado da classificação realizada no item anterior no portal eletrônico da SG-PR;
	c) com o objetivo de estimular o controle social, estude e implemente meios de disponibilizar, em canais de transparência ativa, as informações e documentos aptos a serem divulgados com base na análise do item anterior, referentes aos nomeados que foram aprovados no sistema Sinc, em atendimento à Lei 12.527/2011, art. 8º, caput c/c art. 25 da Lei 13.709/2018.
6.	Também foram alvitradas as medidas acessórias aplicáveis à espécie: monitoramento das recomendações, ciência à denunciante e às unidades interessadas (Casa Civil da Presidência da República, à Secretaria-Geral da Presidência da República, à Autoridade Nacional de Proteção de Dados e à Controladoria-Geral da União) , levantamento do sigilo dos autos, exceto quanto à autoria da denúncia e às peças individualmente juntadas como sigilosas.
7.	Assentadas essas notas introdutórias, passo a decidir, pontuando, desde logo, minha concordância com as análises e conclusões da unidade técnica, que incorporo a este Voto como razões de decidir, sem prejuízo das considerações complementares que passo a expor.
8.	A discussão central que emoldura a presente denúncia é a necessária busca de equilíbrio entre os princípios e regras postos na Lei de Acesso à Informação na Administração Pública (LAI - Lei 12.527/2011) e na Lei Geral de Proteção de Dados Pessoais (LGPD - Lei 13.709/2018) , que, sob certas interpretações, podem soar antagônicos, pois enquanto o primeiro diploma preconiza a publicidade de atos e informações de interesse público como regra geral, o segundo busca defender a privacidade de dados pessoais, nas esferas privada e pública.
9.	A instrução da matéria também inclui ponderações, trazidas pela Secretaria-Geral da Presidência da República, sobre a utilidade da divulgação de dados do SINC e as possíveis dificuldades operacionais para essa publicização.
10.	Entre as conclusões da unidade técnica, destaco as seguintes passagens:
115.	Recentemente, a ANPD [Autoridade Nacional de Proteção de Dados, autarquia de natureza especial, dotada de autonomia técnica e decisória, instituída no art. 55-A da Lei 13.709/2018 - LGPD, responsável pela gestão, regulação e garantia de efetividade das normas postas na citada lei] publicou guia sobre o tratamento de dados no setor público, que entre diversas orientações, esclarece que dados pessoais podem ser publicados no âmbito da persecução do interesse público, relembrando limites legais, como o instituído pela LAI: respeito à intimidade, vida privada, honra e imagem das pessoas, bem como às liberdades e garantias individuais (§§ 52-53) .
116.	Os processos do sistema Sinc que resultaram em nomeação são considerados de interesse público, sendo suas informações e documentos de fundamentação passíveis de serem objeto de transparência pública (§§ 54 e 56) .
117.	A LAI estabeleceu que a transparência ativa deve ser feita para informações de interesse coletivo ou geral, seja para organizações produtoras ou custodiantes da informação, analisando-se, evidentemente, se há, entre as informações disponíveis, alguma restrição de ordem legal, o que permitiria a disponibilização parcial do conjunto de documentos e informações, ou ainda a anonimização ou pseudoanimização de dados pessoais (o que implicaria em não considerá-los pessoais, no termos do art. 12, caput, da LGPD) , desde que não impeça o exercício do controle social (§§ 57, 58.1, 58.2, 58.4, 58.6 e 66 da instrução de mérito) .
118.	Todavia, considera-se que a forma de responder a essa demanda da sociedade é algo que pode ser definido pelo Poder Executivo, não sendo necessariamente pela criação de uma página de transparência ativa ou funcionalidade do Sinc. Como mencionado, uma solução possível seria adicionar as informações do Sinc às disponibilizadas pelo Portal da Transparência, aproveitando-se de plataforma já conhecida pela sociedade e que já dispõe de parte dos dados de interesse público.
119.	Por essa razão, será proposta deliberação para que a SG-PR classifique as informações do Sinc, especialmente sob a ótica de quais possuem alguma restrição legal à transparência pública, publicando o resultado dessa classificação em seu portal, e, em seguida, proponha forma de prover solução de transparência ativa para os documentos e informações que fundamentaram a nomeação dos agentes públicos registradas no Sinc, da forma que considerar mais conveniente.
11.	Vê-se que a solução proposta pela Sefti, embora propugne, - a bem dos princípios gerais de publicidade e controle social que regem a atuação pública -, a necessidade de conferir, em algum grau, transparência ativa às informações contidas no SINC relativas às nomeações que já se efetivaram, resguarda o poder discricionário da SG-PR na avaliação da melhor forma de implementar essa publicização de informações, inclusive quanto à classificação dos dados para esse fim.
12.	As contrarrazões apresentadas pelos gestores às recomendações propostas pela unidade técnica, descritas e analisadas no Relatório, não afastam a oportunidade de melhoria relacionada à divulgação, ainda que relativa, dos dados do SINC referentes às nomeações consumadas. Daí o acerto das recomendações.
13.	É o que passo a explicar.
14.	A teor do art. 11 do Decreto 9.794/2019, "O Sinc tem por finalidade o tratamento e a disponibilização de informações para o provimento de cargo em comissão ou de função de confiança cuja indicação tenha sido encaminhada à análise da Secretaria-Geral da Presidência da República, da Casa Civil da Presidência da República e da Secretaria de Governo da Presidência da República". 
15.	 Desse modo, os principais destinatários das informações do SINC são os agentes públicos das unidades da Presidência da República responsáveis pela análise dos requisitos exigíveis aos indicados para cargos ou funções de confiança. Sob tal premissa, os gestores sustentam a desnecessidade da publicização dos dados do SINC, sopesando, entre outros argumentos, que boa parte das informações nele contidas já está disponível em outras plataformas de acesso público e que tal divulgação competiria ao "órgão indicante, fora do controle do SINC", após a nomeação.
16.	Observo, no entanto, que a aferição da legalidade dessas nomeações também se submete aos cânones republicanos de transparência e controle social, previstos expressamente no art. 3º da Lei de Acesso à Informação (LAI - Lei 12.527/2011) :
Art. 3º Os procedimentos previstos nesta Lei destinam-se a assegurar o direito fundamental de acesso à informação e devem ser executados em conformidade com os princípios básicos da administração pública e com as seguintes diretrizes:
I - observância da publicidade como preceito geral e do sigilo como exceção;
II - divulgação de informações de interesse público, independentemente de solicitações;
III - utilização de meios de comunicação viabilizados pela tecnologia da informação;
IV - fomento ao desenvolvimento da cultura de transparência na administração pública;
V - desenvolvimento do controle social da administração pública.  (Grifei) .
17.	A incidência do controle social sobre esse procedimento se justifica diante da possibilidade - em tese - de ocorrer uma nomeação ao arrepio dos requisitos exigíveis para tal mister (ex.: nomeação de agente sem qualificação técnico-profissional para o cargo ou função ou submetido a restrições decorrentes de sanções administrativas, civis ou penais) . Esse risco foi anotado pela Sefti, ao assinalar que "a informação de que havia alguma pendência e mesmo assim, optou-se por nomeá-lo é algo que, em princípio, é passível de questionamento por meio do controle social, podendo ser considerada como de interesse geral ou coletivo, nos termos do art. 8º, caput, da LAI" (§ 100 da instrução) .
18.	Pondero, em reforço, que, segundo o art. 12 do Decreto 9.794/2019, a preservação das informações contidas no SINC sujeita-se aos mesmos limites postos na Lei de Acesso à Informação e na Lei Geral de Proteção de Dados Pessoais, que, para o caso presente, abarcam a proteção dos direitos de: "intimidade, vida privada, honra e imagem das pessoas, bem como às liberdades e garantias individuais" (art. 31 da LAI) ; privacidade, intimidade, honra e imagem (art. 2º da LGPD) . 
19.	Assim, em face dos princípios gerais de publicidade e controle social, e sopesando os limites à restrição de acesso público às informações do SINC postas no próprio decreto que o disciplina, conclui-se pela necessária transparência aos dados do aludido sistema quanto às informações não albergadas pelo direito de preservação de intimidade, vida privada, honra e imagem dos nomeados, sujeitas à publicização após a conclusão do processo de análise e nomeação do indicado.
20.	Conforme bem assinalado pela unidade técnica, "dado pessoal não é sinônimo de dado sigiloso, sendo necessário recorrer ao interesse público que a citada informação desperta para responder se, no caso concreto, há motivação para publicar a informação, ainda que possa identificar pessoas naturais" (§48 da instrução) .
21.	Para melhor elucidar essa tese, resgato alguns apontamentos da unidade técnica, acerca do dever legal de transparência ativa e dos dados passíveis de divulgação:
57. (...) conforme a Lei 12.527/2011, art. 8º, caput, os órgãos e entidades públicas devem divulgar informações de interesse coletivo ou geral por eles produzidas ou custodiadas, independentemente de solicitação.
59. (...) a CGU apresentou precedentes acerca de pedidos que foram vinculados ao Sinc (peça 28) , relatando que as seguintes informações geralmente já são disponibilizadas no Portal da Transparência:
59.1.	dados pessoais;
59.2.	detalhes sobre eventual vínculo com o serviço público;
59.3.	nome e código do cargo;
59.4.	identificação do ocupante do cargo ou da função no momento da indicação;
59.5.	hipótese legal do ato.
60.  Já acerca da experiência profissional, a CGU indicou que não está no Portal da Transparência, mas que foram consideradas informações de natureza pública em alguns precedentes (peça 28, p. 2) . 
61. (...) a fundamentação que justificou a escolha para um cargo público se enquadra na definição de informação de interesse público
62. (...) conforme Entendimento 5/2018, da Ouvidoria Geral da União, o simples fato de determinado documento possuir natureza preparatória, nos termos do §3º do art. 7º da LAI, não impediria a sua divulgação.
63. (...) os demais quesitos apontados no mesmo documento que permitiriam a restrição de acesso estão presentes no caso sob análise, quais sejam: 
63.1. a disponibilização da informação em um processo cuja decisão ainda não foi adotada poderia frustrar a sua própria finalidade, sendo recomendável que esta informação somente seja disponibilizada quando da conclusão do procedimento;
63.2. a restrição de acesso seria necessária para zelar pela segurança jurídica e pela confiança dos administrados, visto que as informações são usadas em processos em andamento, cujas expectativas podem não se concretizar.
65.  (...) as informações contidas no Sinc podem ter restrição de acesso até se converterem em nomeações efetivas dos indivíduos que foram indicados para exercerem cargo em comissão ou função de confiança.
101. (...) a transparência ativa pretendida pela proposta de recomendação se limita aos registros do Sinc que conduziram a nomeações, em aderência ao Decreto 7.724/2012, art. 20, caput, que instituiu que o acesso a documentos ou informações preparatórias é assegurado após a edição do ato ou decisão.
107.  (...) as informações e documentos do Sinc carregam a história de uma indicação, não havendo, no caso concreto, necessidade de se preocupar com as informações atuais ou atualizadas, pois, para fins de transparência e do exercício do controle social, o que importa é o conjunto de informações disponíveis à época da indicação.
108.  (...)  a transparência ativa do Sinc não é substituída e não substitui a transparência das demais fontes, pois há no Sinc informações que lhe são próprias, além da questão temporal que geralmente não se consegue obter nos sistemas de origem.
23.	Ressalto que a publicidade dos históricos de experiência profissional e acadêmica de indivíduos já é acolhida como prática usual na Sociedade, conforme revela a transparência ativa ofertada na Plataforma Lattes e em redes sociais de intercâmbio de informações profissionais, a exemplo da Rede Linkedin®, ambas de largo uso no meio acadêmico e nas relações do mercado de trabalho. 
24.	Também a aplicação de sanções ou restrições administrativas, civis ou penais, como regra, é ato público, cujos dados básicos são igualmente submetidos a transparência ativa, a exemplo dos múltiplos cadastros nacionais geridos pela União: Cadastro Informativo de Créditos não Quitados do Setor Público Federal (CADIN) , sob a responsabilidade da Secretaria do Tesouro Nacional e do Banco Central do Brasil; Cadastro Nacional de Empresas Inidôneas e Suspensas (CEIS) , Sistema Inabilitados e Inidôneos e Sistema de Contas Irregulares, desta Corte de Contas; Cadastro Nacional de Condenações Cíveis por Ato de Improbidade Administrativa e Inelegibilidade e Banco Nacional de Monitoramento de Prisões, mantidos pelo Conselho Nacional de Justiça; entre muitos outros. A exceção ocorre, é claro, no caso de apurações em curso sigiloso por força de norma legal ou regulamentar.
25.	Dito isso, considero oportuno incluir, na primeira recomendação à SG-PR, alusiva à classificação de informações do SINC para fins de transparência pública, que, em regra, não são albergadas por sigilo as informações de experiência profissional e acadêmica, nem sobre sanções ou restrições administrativas, civis ou penais, salvo, neste último caso, quando se tratar apurações em curso sigiloso por força de norma legal ou regulamentar.
26.	Em que pese essas conclusões, a Sefti reconhece óbices operacionais à implantação, a curto prazo, da transparência ativa sobre a base de dados publicizáveis do SINC, entre os quais, destaco:
	- reduzida disponibilidade de recursos humanos, em face do "trabalho manual que deveria ser feito para disponibilização em transparência ativa, especialmente dos documentos que são enviados em formato de anexo, como PDF" (§ 85 da instrução) ;
	- necessidade de ajustes na arquitetura do Sistema, desenvolvido originalmente se a preocupação com o tratamento de dados pessoais e a classificação da informação (§§ 86 e 87, idem) ;
	- existência de informações exclusivas do SINC, como o currículo da pessoa indicada, vínculos funcionais ou empregatícios indisponíveis ou dispersos em sítios abertos da Internet nem no Portal da Transparência  (ex.: estatais e entidades privadas) , existência de apuração de conduta e parecer de avaliação dos órgãos técnicos (§ 93 e 97, idem) ;
	- inexistência atual de conexão entre o SINC e o Portal da Transparência, que permita consultar, na segunda plataforma, os dados de pessoas nomeados e o respectivo processo no Sinc (§ 98, idem) .
27.	Daí a acertada conclusão de expedir as recomendações alvitradas, respeitando-se o poder discricionário da SG-PR para avaliar como e em que medida pode conferir o necessário e possível grau de transparência ativa e passiva às informações contidas no Sistema Integrado de Nomeações e Consultas (SINC) , em respeito aos princípios gerais de publicidade e controle social que orientam a atuação da Administração Pública. 
28.	Com essas considerações, acolho, com ajustes de forma, a proposta de encaminhamento da unidade técnica, incluindo determinação à SG-PR para que informe a este Tribunal, no prazo de 180 (cento e oitenta) dias, as medidas adotadas e resultados alcançados, ainda que parciais, em atendimento às recomendações ora expedidas, ou as correspondentes justificativas, em caso de não acolhimento; sem prejuízo do monitoramento proposto pela unidade técnica.
	Do exposto, VOTO por que seja aprovado o Acórdão que ora submeto a este Colegiado.
TCU, Sala das Sessões, em 10 de agosto de 2022.
ANTONIO ANASTASIA 
Relator